ACORDAO-COMPLETO-2298875

ACÓRDÃO 1927/2019 ATA 7/2019 - SEGUNDA CÂMARA

VISTOS, relatados e discutidos estes autos de tomada de contas especial instaurada pela Secretaria Executiva do Ministério da Justiça e Segurança Pública (SE/MJSP) , em desfavor das Sras. Adriana Lopes do Nascimento, Célia Maria da Silva e Lílian de Azevedo Gonçalves e dos Srs. Eduardo Miranda Lopes, Fernando Catão de Almeida Paiva, Hélio Barbosa da Silva, João da Cruz Naves, Paulo Cézar Magalhães Cézar e Sylvio Rômulo Guimarães de Andrade Júnior, em solidariedade com a Empresa Conservo Brasília Serviço Técnicos Ltda. e com o Sr. Victor João Cúgola, por irregularidades encontradas nos pagamentos efetuados no curso da execução do Contrato 8/2001, 
	ACORDAM os Ministros do Tribunal de Contas da União, reunidos em Sessão da 2ª Câmara, diante das razões expostas pelo Relator, em:
	9.1. considerar revéis os Srs. João da Cruz Naves e Victor João Cúgola e a empresa Conservo Brasília Serviços Técnicos Ltda., com fundamento no art. 12, §3º, da Lei 8.443/1992; 
9.2. excluir da relação processual Fernando Catão de Almeida Paiva e Célia Maria da Silva;
9.3. julgar irregulares as contas dos responsáveis Adriana Lopes do Nascimento, Eduardo Miranda Lopes, Hélio Barbosa da Silva, João da Cruz Naves, Lílian de Azevedo Gonçalves, Paulo Cézar Magalhães Cézar, Sylvio Rômulo Guimarães de Andrade Júnior, e da empresa Conservo Brasília Serviços Técnicos Ltda. e do Sr. Victor João Cúgola, com fundamento nos arts. 1º, inciso I, 16, inciso III, alínea c, e §2º da Lei 8.443/1992 c/c os arts. 19 e 23, inciso III, da mesma Lei, e com arts. 1º, inciso I, 209, inciso III, e §5º, 210 e 214, inciso III, do Regimento Interno do Tribunal de Contas da União, condenando-os, em solidariedade, ao pagamento das quantias a seguir especificadas, fixando o prazo de quinze dias, a contar das notificações, para comprovarem, perante o Tribunal (art. 214, inciso III, alínea "a", do Regimento Interno/TCU) , o recolhimento das dívidas aos cofres do Tesouro Nacional, atualizadas monetariamente e acrescidas dos juros de mora, calculadas a partir das datas discriminadas, até a data dos recolhimentos, na forma prevista na legislação em vigor, abatendo-se, na oportunidade, eventual quantia já ressarcida:
9.3.1. João da Cruz Naves, na qualidade de Coordenador-Geral de Logística do MJ, nos exercícios de 2001 e 2002, por ter autorizado o pagamento de prestadores de serviço que não trabalharam nas dependências do Ministério da Justiça e Segurança Pública e de notas fiscais com horas de serviços prestados não correspondentes aos dias úteis do mês de referência, o que resultou em prejuízo ao erário;
- solidariamente com Adriana Lopes do Nascimento, com a empresa Conservo Brasília Serviços Técnicos Ltda. e com Victor João Cúgola:
	Referência
	Valor histórico
	OB
	Data

	Diferença repactuação
	out/01
	1.784,41
	1990
	11/12/2001

	Diferença repactuação
	nov/01
	6.077,12
	1990
	11/12/2001

	Prestadores superfaturados
	nov/01
	64.650,30
	1990
	11/12/2001

	Dias úteis cobrados a maior
	nov/01
	62.963,33
	1990
	11/12/2001

	Prestadores superfaturados
	dez/01
	36.367,65
	51
	4/12/2001

	Dias úteis cobrados a maior
	dez/01
	74.930,00
	86
	31/12/2001

	Prestadores superfaturados
	jan/02
	40.093,12
	151
	4/2/2002

9.3.2. Lílian de Azevedo Gonçalves, na qualidade de Coordenadora-Geral de Logística em substituição do MJ nos exercícios de 2001 e 2002, por ter autorizado o pagamento de prestadores de serviços que não trabalharam nas dependências do Ministério da Justiça e Segurança Pública e de notas fiscais com horas de serviços prestados não correspondentes aos dias úteis do mês de referência, o que resultou em prejuízo ao erário;
- solidariamente com Adriana Lopes do Nascimento, com a empresa Conservo Brasília Serviços Técnicos Ltda., e com Victor João Cúgola:
	Referência
	Valor histórico
	OB
	Data

	Prestadores superfaturados
	abr/01
	2.188,40
	655
	2/5/2001

	Prestadores superfaturados
	jun/01
	4.560,80
	991
	2/7/2001

	Prestadores superfaturados
	jul/01
	3.040,72
	11740
	1/8/2001

	Prestadores superfaturados
	out/01
	18.983,07
	42
	11/12/2001

	Prestadores superfaturados
	mar/02
	32.751,95
	496
	2/4/2002

	Dias úteis cobrados a maior
	mar/02
	88.170,87
	496
	2/4/2002

	Prestadores superfaturados
	ago/02
	18.194,37
	31
	4/9/2002

	Prestadores superfaturados
	set/02
	24.243,25
	1967
	1/10/2002

	Prestadores superfaturados
	out/02
	27.319,38
	51
	5/11/2002

	Prestadores superfaturados
	nov/02
	15.334,48
	2589
	3/12/2002

	Prestadores superfaturados
	dez/02
	15.888,05
	2838
	31/12/2002

- solidariamente com Eduardo Miranda Lopes, com Victor João Cúgola, e com a empresa Conservo Brasília Serviços Técnicos Ltda.:
	Referência
	Valor histórico
	OB
	Data

	Prestadores superfaturados
	abr/02
	35.300,88
	31
	6/5/2002

	Prestadores superfaturados
	mai/02
	30.013,06
	38
	2/7/2002

	Dias úteis cobrados a maior
	mai/02
	45.262,52
	38
	6/6/2002

	Prestadores superfaturados
	jul/02
	17.889,84
	1446
	2/8/2002

9.3.3. Adriana Lopes do Nascimento, na qualidade de responsável pelo atesto das notas fiscais do Contrato 8/2001, nos exercícios de 2001 a 2005, por ter atestado a prestação de serviços de empregados que não trabalharam nas dependências do Ministério da Justiça e Segurança Pública e as notas fiscais com horas de serviços prestados não correspondentes aos dias úteis do mês de referência, o que resultou em prejuízo ao erário;
- solidariamente com Lílian de Azevedo Gonçalves, com a empresa Conservo Brasília Serviços Técnicos Ltda., e com Victor João Cúgola:
	Referência
	Valor histórico
	OB
	Data

	Prestadores superfaturados
	abr/01
	2.188,40
	655
	2/5/2001

	Prestadores superfaturados
	jun/01
	4.560,80
	991
	2/7/2001

	Prestadores superfaturados
	jul/01
	3.040,72
	11740
	1/8/2001

	Prestadores superfaturados
	out/01
	18.983,07
	42
	5/11/2001

	Prestadores superfaturados
	mar/02
	32.751,95
	496
	2/4/2002

	Dias úteis cobrados a maior
	mar/02
	88.170,87
	496
	2/4/2002

	Prestadores superfaturados
	ago/02
	18.194,37
	31
	4/9/2002

	Prestadores superfaturados
	set/02
	24.243,25
	1967
	1/10/2002

	Prestadores superfaturados
	out/02
	27.319,38
	51
	5/11/2002

	Prestadores superfaturados
	nov/02
	15.334,48
	2589
	3/12/2002

	Prestadores superfaturados
	dez/02
	15.888,05
	2838
	31/12/2002

- solidariamente com a empresa Conservo Brasília Serviços Técnicos Ltda., com João da Cruz Naves, e com Victor João Cúgola:
	Referência
	Valor histórico
	OB
	Data

	Diferença repactuação
	out/01
	1.784,41
	1990
	11/12/2001

	Diferença repactuação
	nov/01
	6.077,12
	1990
	11/12/2001

	Prestadores superfaturados
	nov/01
	64.650,30
	1990
	11/12/2001

	Dias úteis cobrados a maior
	nov/01
	62.963,33
	1990
	11/12/2001

	Prestadores superfaturados
	dez/01
	36.367,65
	51
	4/12/2001

	Dias úteis cobrados a maior
	dez/01
	74.930,00
	86
	31/12/2001

	Prestadores superfaturados
	jan/02
	40.093,12
	151
	4/2/2002

- solidariamente com Sylvio Rômulo Guimarães de Andrade Júnior, com Victor João Cúgola, e com a empresa Conservo Brasília Serviços Técnicos Ltda.:
	Referência
	Valor histórico
	OB
	Data

	Prestadores superfaturados
	jan/03
	4.791,18
	190
	19/2/2003

	Prestadores superfaturados
	fev/03
	2.243,00
	318
	17/3/2003

	Prestadores superfaturados
	mar/03
	2.243,00
	558
	29/4/2003

	Prestadores superfaturados
	abr/03
	2.243,00
	631
	9/5/2003

- solidariamente com Victor João Cúgola, e com a empresa Conservo Brasília Serviços Técnicos Ltda.:
	Referência
	 Valor histórico 
	OB
	Data

	Prestadores superfaturados
	fev/02
	40.093,12
	285
	1/3/2002

	Dias úteis cobrados a maior
	fev/02
	157.601,96
	285
	1/3/2002

9.3.4. Conservo Brasília Serviços Técnicos Ltda., nos exercícios de 2001 a 2006, em virtude de ter recebido por prestadores de serviço que não trabalharam nas dependências do Ministério da Justiça e Segurança Pública e por notas fiscais lançadas com horas de serviços prestados não correspondentes aos dias úteis do mês de referência, conforme fixado na Concorrência 6/2006 e no Contrato 8/2001;
- solidariamente com Adriana Lopes Lacerda, Lílian de Azevedo Gonçalves, e Victor João Cúgola:
	Referência
	Valor histórico
	OB
	Data

	Prestadores superfaturados
	abr/01
	2.188,40
	655
	2/5/2001

	Prestadores superfaturados
	jun/01
	4.560,80
	991
	2/7/2001

	Prestadores superfaturados
	jul/01
	3.040,72
	11740
	1/8/2001

	Prestadores superfaturados
	out/01
	18.983,07
	42
	11/12/2001

	Prestadores superfaturados
	mar/02
	32.751,95
	496
	2/4/2002

	Dias úteis cobrados a maior
	mar/02
	88.170,87
	496
	2/4/2002

	Prestadores superfaturados
	ago/02
	18.194,37
	31
	4/9/2002

	Prestadores superfaturados
	set/02
	24.243,25
	1967
	1/10/2002

	Prestadores superfaturados
	out/02
	27.319,38
	51
	5/11/2002

	Prestadores superfaturados
	nov/02
	15.334,48
	2589
	3/12/2002

	Prestadores superfaturados
	dez/02
	15.888,05
	2838
	31/12/2002

- solidariamente com Adriana Lopes Lacerda, João da Cruz Naves, e Victor João Cúgola:
	Referência
	Valor histórico
	OB
	Data

	Diferença repactuação
	out/01
	1.784,41
	1990
	11/12/2001

	Diferença repactuação
	nov/01
	6.077,12
	1990
	11/12/2001

	Prestadores superfaturados
	nov/01
	64.650,30
	1990
	11/12/2001

	Dias úteis cobrados a maior
	nov/01
	62.963,33
	1990
	11/12/2001

	Prestadores superfaturados
	dez/01
	36.367,65
	51
	4/12/2001

	Dias úteis cobrados a maior
	dez/01
	74.930,00
	86
	31/12/2001

	Prestadores superfaturados
	jan/02
	40.093,12
	151
	4/2/2002

- solidariamente com Adriana Lopes Lacerda e Victor João Cúgola:
	Referência
	 Valor histórico 
	OB
	Data

	Prestadores superfaturados
	fev/02
	40.093,12
	285
	1/3/2002

	Dias úteis cobrados a maior
	fev/02
	157.601,96
	285
	1/3/2002

- solidariamente com Eduardo Miranda Lopes, Lílian de Azevedo Gonçalves, e Victor João Cúgola:
	Referência
	 Valor histórico 
	OB
	Data

	Prestadores superfaturados
	abr/02
	35.300,88
	31
	6/5/2002

	Prestadores superfaturados
	mai/02
	30.013,06
	38
	2/7/2002

	Dias úteis cobrados a maior
	mai/02
	45.262,52
	38
	6/6/2002

	Prestadores superfaturados
	jul/02
	17.889,84
	1446
	2/8/2002

- solidariamente com Paulo Cezar Magalhães Cezar, Eduardo Miranda Lopes, e Victor João Cúgola:
	Referência
	Valor histórico
	OB
	Data

	Prestadores superfaturados
	jan/04
	2.300,45
	267
	10/2/2004

	Prestadores superfaturados
	jul/04
	2.562,00
	902045
	6/8/2004

- solidariamente com Eduardo Miranda Lopes, Sylvio Rômulo Guimarães de Andrade Júnior, e Victor João Cúgola:
	Referência
	Valor histórico
	OB
	Data

	Prestadores superfaturados
	mai/03
	2.243,00
	28
	3/6/2003

	Prestadores superfaturados
	jun/03
	2.243,00
	1014
	15/7/2003

	Prestadores superfaturados
	jul/03
	2.300,45
	43
	11/8/2003

	Prestadores superfaturados
	ago/03
	2.300,45
	1501
	4/9/2003

	Prestadores superfaturados
	set/03
	2.300,45
	2132
	22/10/2003

	Prestadores superfaturados
	out/03
	2.300,45
	2747
	2/12/2003

	Prestadores superfaturados
	nov/03
	2.300,45
	3021
	12/12/2003

	Prestadores superfaturados
	dez/03
	2.300,45
	100
	19/12/2003

	Prestadores superfaturados
	mar/04
	2.300,45
	900211
	14/4/2004

	Prestadores superfaturados
	abr/04
	2.300,45
	900524
	6/5/2004

	Prestadores superfaturados
	mai/04
	2.300,45
	900967
	3/6/2004

	Prestadores superfaturados
	jun/04
	2.562,00
	901533
	7/7/2004

- solidariamente com Sylvio Rômulo Guimarães de Andrade Júnior, com Adriana Lopes Lacerda, e com Victor João Cúgola:
	Referência
	Valor histórico
	OB
	Data

	Prestadores superfaturados
	jan/03
	4.791,18
	190
	19/2/2003

	Prestadores superfaturados
	fev/03
	2.243,00
	318
	17/3/2003

	Prestadores superfaturados
	mar/03
	2.243,00
	558
	29/4/2003

	Prestadores superfaturados
	abr/03
	2.243,00
	631
	9/5/2003

- solidariamente com Sylvio Rômulo Guimarães de Andrade Júnior, e com Victor João Cúgola:
	Referência
	Valor histórico
	OB
	Data

	Prestadores superfaturados
	ago/04
	2.562,00
	902790
	22/9/2004

	Prestadores superfaturados
	jan/05
	2.562,00
	900416
	18/2/2005

- solidariamente com Hélio Barbosa da Silva, Sylvio Rômulo Guimarães de Andrade Júnior, e com Victor João Cúgola:
	Referência
	 Valor histórico 
	OB
	Data

	Prestadores superfaturados
	set/04
	2.562,00
	903068
	7/10/2004

	Prestadores superfaturados
	out/04
	2.562,00
	904423
	21/12/2004

	Prestadores superfaturados
	nov/04
	2.562,00
	904423
	21/12/2004

	Prestadores superfaturados
	dez/04
	2.562,00
	904580
	30/12/2004

	Prestadores superfaturados
	fev/05
	2.562,00
	901012
	22/3/2005

	Prestadores superfaturados
	mar/05
	976,00
	901465
	12/4/2005

	Prestadores superfaturados
	abr/05
	2.562,00
	902284
	13/5/2005

	Prestadores superfaturados
	mai/05
	2.562,00
	903062
	14/6/2005

	Prestadores superfaturados
	jun/05
	2.604,00
	903500
	7/7/2005

	Prestadores superfaturados
	jul/05
	2.604,00
	903833
	8/8/2005

- solidariamente com Sylvio Rômulo Guimarães de Andrade Júnior e com Victor João Cúgola:
	Referência
	Valor histórico
	OB
	Data

	Dias úteis cobrados a maior
	fev/06
	142.416,41
	978
	31/3/2006

	Dias úteis cobrados a maior
	abr/06
	6.575,28
	1744
	15/5/2006

9.3.5. Victor João Cúgola, nos exercícios de 2001 a 2006, em virtude de ter recebido por prestadores de serviço que não trabalharam nas dependências do Ministério da Justiça e Segurança Pública e por notas fiscais lançadas com horas de serviços prestados não correspondentes aos dias úteis do mês de referência, conforme fixado na Concorrência 6/2006 e no Contrato 8/2001;
- solidariamente com Adriana Lopes Lacerda, João da Cruz Naves, e com a empresa Conservo Brasília Serviços Técnicos Ltda.:
	Referência
	Valor histórico
	OB
	Data

	Diferença repactuação
	out/01
	1.784,41
	1990
	11/12/2001

	Diferença repactuação
	nov/01
	6.077,12
	1990
	11/12/2001

	Prestadores superfaturados
	nov/01
	64.650,30
	1990
	11/12/2001

	Dias úteis cobrados a maior
	nov/01
	62.963,33
	1990
	11/12/2001

	Prestadores superfaturados
	dez/01
	36.367,65
	51
	4/12/2001

	Dias úteis cobrados a maior
	dez/01
	74.930,00
	86
	31/12/2001

	Prestadores superfaturados
	jan/02
	40.093,12
	151
	4/2/2002

- solidariamente com Adriana Lopes Lacerda e com a empresa Conservo Brasília Serviços Técnicos Ltda.:
	Referência
	 Valor histórico 
	OB
	Data

	Prestadores superfaturados
	fev/02
	40.093,12
	285
	1/3/2002

	Dias úteis cobrados a maior
	fev/02
	157.601,96
	285
	1/3/2002

- solidariamente com Eduardo Miranda Lopes, Lilian de Azevedo Gonçalves, e com a empresa Conservo Brasília Serviços Técnicos Ltda.:
	Referência
	 Valor histórico 
	OB
	Data

	Prestadores superfaturados
	abr/02
	35.300,88
	31
	6/5/2002

	Prestadores superfaturados
	mai/02
	30.013,06
	38
	2/7/2002

	Dias úteis cobrados a maior
	mai/02
	45.262,52
	38
	6/6/2002

	Prestadores superfaturados
	jul/02
	17.889,84
	1446
	2/8/2002

- solidariamente com Paulo Cezar Magalhães Cezar, Eduardo Miranda Lopes, e com a empresa Conservo Brasília Serviços Técnicos Ltda:
	Referência
	Valor histórico
	OB
	Data

	Prestadores superfaturados
	jan/04
	2.300,45
	267
	10/2/2004

	Prestadores superfaturados
	jul/04
	2.562,00
	902045
	6/8/2004

- solidariamente com Adriana Lopes Lacerda, Lílian de Azevedo Gonçalves, e com a empresa Conservo Brasília Serviços Técnicos Ltda:
	Referência
	Valor histórico
	OB
	Data

	Prestadores superfaturados
	abr/01
	2.188,40
	655
	2/5/2001

	Prestadores superfaturados
	jun/01
	4.560,80
	991
	2/7/2001

	Prestadores superfaturados
	jul/01
	3.040,72
	11740
	1/8/2001

	Prestadores superfaturados
	out/01
	18.983,07
	42
	11/12/2001

	Prestadores superfaturados
	mar/02
	32.751,95
	496
	2/4/2002

	Dias úteis cobrados a maior
	mar/02
	88.170,87
	496
	2/4/2002

	Prestadores superfaturados
	ago/02
	18.194,37
	31
	4/9/2002

	Prestadores superfaturados
	set/02
	24.243,25
	1967
	1/10/2002

	Prestadores superfaturados
	out/02
	27.319,38
	51
	5/11/2002

	Prestadores superfaturados
	nov/02
	15.334,48
	2589
	3/12/2002

	Prestadores superfaturados
	dez/02
	15.888,05
	2838
	31/12/2002

- solidariamente com Eduardo Miranda Lopes, Sylvio Rômulo Guimarães de Andrade Júnior, e com a empresa Conservo Brasília Serviços Técnicos Ltda.:
	Referência
	Valor histórico
	OB
	Data

	Prestadores superfaturados
	mai/03
	2.243,00
	28
	3/6/2003

	Prestadores superfaturados
	jun/03
	2.243,00
	1014
	15/7/2003

	Prestadores superfaturados
	jul/03
	2.300,45
	43
	11/8/2003

	Prestadores superfaturados
	ago/03
	2.300,45
	1501
	4/9/2003

	Prestadores superfaturados
	set/03
	2.300,45
	2132
	22/10/2003

	Prestadores superfaturados
	out/03
	2.300,45
	2747
	2/12/2003

	Prestadores superfaturados
	nov/03
	2.300,45
	3021
	12/12/2003

	Prestadores superfaturados
	dez/03
	2.300,45
	100
	19/12/2003

	Prestadores superfaturados
	mar/04
	2.300,45
	900211
	14/4/2004

	Prestadores superfaturados
	abr/04
	2.300,45
	900524
	6/5/2004

	Prestadores superfaturados
	mai/04
	2.300,45
	900967
	3/6/2004

	Prestadores superfaturados
	jun/04
	2.562,00
	901533
	7/7/2004

- solidariamente com Sylvio Rômulo Guimarães de Andrade Júnior, e com a empresa Conservo Brasília Serviços Técnicos Ltda.:
	Referência
	 Valor histórico 
	OB
	Data

	Prestadores superfaturados
	ago/04
	2.562,00
	902790
	22/9/2004

	Prestadores superfaturados
	jan/05
	2.562,00
	900416
	18/2/2005

- solidariamente com Hélio Barbosa da Silva, Sylvio Rômulo Guimarães de Andrade Júnior, e com a empresa Conservo Brasília Serviços Técnicos Ltda.:
	Referência
	 Valor histórico 
	OB
	Data

	Prestadores superfaturados
	set/04
	2.562,00
	903068
	7/10/2004

	Prestadores superfaturados
	out/04
	2.562,00
	904423
	21/12/2004

	Prestadores superfaturados
	nov/04
	2.562,00
	904423
	21/12/2004

	Prestadores superfaturados
	dez/04
	2.562,00
	904580
	30/12/2004

	Prestadores superfaturados
	fev/05
	2.562,00
	901012
	22/3/2005

	Prestadores superfaturados
	mar/05
	976,00
	901465
	12/4/2005

	Prestadores superfaturados
	abr/05
	2.562,00
	902284
	13/5/2005

	Prestadores superfaturados
	mai/05
	2.562,00
	903062
	14/6/2005

	Prestadores superfaturados
	jun/05
	2.604,00
	903500
	7/7/2005

	Prestadores superfaturados
	jul/05
	2.604,00
	903833
	8/8/2005

- solidariamente com Adriana Lopes Lacerda, Sylvio Rômulo Guimarães de Andrade Júnior, e com a empresa Conservo Brasília Serviços Técnicos Ltda.:
	Referência
	Valor histórico
	OB
	Data

	Prestadores superfaturados
	jan/03
	4.791,18
	190
	19/2/2003

	Prestadores superfaturados
	fev/03
	2.243,00
	318
	17/3/2003

	Prestadores superfaturados
	mar/03
	2.243,00
	558
	29/4/2003

	Prestadores superfaturados
	abr/03
	2.243,00
	631
	9/5/2003

- solidariamente com Sylvio Rômulo Guimarães de Andrade Júnior e com a empresa Conservo Brasília Serviços Técnicos Ltda.:
	Referência
	Valor histórico
	OB
	Data

	Dias úteis cobrados a maior
	fev/06
	142.416,41
	978
	31/3/2006

	Dias úteis cobrados a maior
	abr/06
	6.575,28
	1744
	15/5/2006

9.3.6. Sylvio Rômulo Guimarães de Andrade Júnior, na qualidade de Coordenador-Geral de Logística do MJ nos exercícios de 2004 a 2005, por ter autorizado o pagamento de prestadores de serviços que não trabalharam nas dependências do Ministério da Justiça e Segurança Pública, o que resultou em prejuízo ao erário;
- solidariamente com Eduardo Miranda Lopes, Victor João Cúgola, e com a empresa Conservo Brasília Serviços Técnicos Ltda.:
	Referência
	Valor histórico
	OB
	Data

	Prestadores superfaturados
	mai/03
	2.243,00
	28
	3/6/2003

	Prestadores superfaturados
	jun/03
	2.243,00
	1014
	15/7/2003

	Prestadores superfaturados
	jul/03
	2.300,45
	43
	11/8/2003

	Prestadores superfaturados
	ago/03
	2.300,45
	1501
	4/9/2003

	Prestadores superfaturados
	set/03
	2.300,45
	2132
	22/10/2003

	Prestadores superfaturados
	out/03
	2.300,45
	2747
	2/12/2003

	Prestadores superfaturados
	nov/03
	2.300,45
	3021
	12/12/2003

	Prestadores superfaturados
	dez/03
	2.300,45
	100
	19/12/2003

	Prestadores superfaturados
	mar/04
	2.300,45
	900211
	14/4/2004

	Prestadores superfaturados
	abr/04
	2.300,45
	900524
	6/5/2004

	Prestadores superfaturados
	mai/04
	2.300,45
	900967
	3/6/2004

	Prestadores superfaturados
	jun/04
	2.562,00
	901533
	7/7/2004

- solidariamente com Victor João Cúgola, e com a empresa Conservo Brasília Serviços Técnicos Ltda.:
	Referência
	Valor histórico
	OB
	Data

	Prestadores superfaturados
	ago/04
	2.562,00
	902790
	22/9/2004

	Prestadores superfaturados
	jan/05
	2.562,00
	900416
	18/2/2005

- solidariamente com Victor João Cúgola, com Adriana Lopes Lacerda, e com a empresa Conservo Brasília Serviços Técnicos Ltda.:
	Referência
	Valor histórico
	OB
	Data

	Prestadores superfaturados
	jan/03
	4.791,18
	190
	19/2/2003

	Prestadores superfaturados
	fev/03
	2.243,00
	318
	17/3/2003

	Prestadores superfaturados
	mar/03
	2.243,00
	558
	29/4/2003

	Prestadores superfaturados
	abr/03
	2.243,00
	631
	9/5/2003

- solidariamente com Victor João Cúgola e com a empresa Conservo Brasília Serviços Técnicos Ltda.:
	Referência
	Valor histórico
	OB
	Data

	Dias úteis cobrados a maior
	fev/06
	142.416,41
	978
	31/3/2006

	Dias úteis cobrados a maior
	abr/06
	6.575,28
	1744
	15/5/2006

- solidariamente com Hélio Barbosa da Silva, com Victor João Cúgola, e com a empresa Conservo Brasília Serviços Técnicos Ltda.:
	Referência
	Valor histórico
	OB
	Data

	Prestadores superfaturados
	set/04
	2.562,00
	903068
	7/10/2004

	Prestadores superfaturados
	out/04
	2.562,00
	904423
	21/12/2004

	Prestadores superfaturados
	nov/04
	2.562,00
	904423
	21/12/2004

	Prestadores superfaturados
	dez/04
	2.562,00
	904580
	30/12/2004

	Prestadores superfaturados
	fev/05
	2.562,00
	901012
	22/3/2005

	Prestadores superfaturados
	mar/05
	976,00
	901465
	12/4/2005

	Prestadores superfaturados
	abr/05
	2.562,00
	902284
	13/5/2005

	Prestadores superfaturados
	mai/05
	2.562,00
	903062
	14/6/2005

	Prestadores superfaturados
	jun/05
	2.604,00
	903500
	7/7/2005

	Prestadores superfaturados
	jul/05
	2.604,00
	903833
	8/8/2005

9.3.7. Eduardo Miranda Lopes, CPF XXX.565.101-XX, na qualidade de responsável pelo atesto das notas fiscais do Contrato 08/2001, nos exercícios de 2002 a 2004, por ter atestado a prestação de serviços de empregados que não trabalharam nas dependências do Ministério da Justiça e Segurança Pública e notas fiscais com horas de serviços prestados não correspondentes aos dias úteis do mês de referência, o que resultou em prejuízo ao erário;
- solidariamente com Lilian de Azevedo Gonçalves, com Victor João Cúgola, e com a empresa Conservo Brasília Serviços Técnicos Ltda.:
	Referência
	Valor histórico
	OB
	Data

	Prestadores superfaturados
	abr/02
	35.300,88
	31
	6/5/2002

	Prestadores superfaturados
	mai/02
	30.013,06
	38
	2/7/2002

	Dias úteis cobrados a maior
	mai/02
	45.262,52
	38
	6/6/2002

	Prestadores superfaturados
	jul/02
	17.889,84
	1446
	2/8/2002

- solidariamente com Paulo Cezar Magalhães Cezar, com Victor João Cúgola, e com a empresa Conservo Brasília Serviços Técnicos Ltda.:
	Referência
	Valor histórico
	OB
	Data

	Prestadores superfaturados
	jan/04
	2.300,45
	267
	10/2/2004

	Prestadores superfaturados
	jul/04
	2.562,00
	902045
	6/8/2004

- solidariamente com Sylvio Rômulo Guimarães de Andrade Júnior, com Victor João Cúgola, e com a empresa Conservo Brasília Serviços Técnicos Ltda.:
	Referência
	Valor histórico
	OB
	Data

	Prestadores superfaturados
	mai/03
	2.243,00
	28
	3/6/2003

	Prestadores superfaturados
	jun/03
	2.243,00
	1014
	15/7/2003

	Prestadores superfaturados
	jul/03
	2.300,45
	43
	11/8/2003

	Prestadores superfaturados
	ago/03
	2.300,45
	1501
	4/9/2003

	Prestadores superfaturados
	set/03
	2.300,45
	2132
	22/10/2003

	Prestadores superfaturados
	out/03
	2.300,45
	2747
	2/12/2003

	Prestadores superfaturados
	nov/03
	2.300,45
	3021
	12/12/2003

	Prestadores superfaturados
	dez/03
	2.300,45
	100
	19/12/2003

	Prestadores superfaturados
	mar/04
	2.300,45
	900211
	14/4/2004

	Prestadores superfaturados
	abr/04
	2.300,45
	900524
	6/5/2004

	Prestadores superfaturados
	mai/04
	2.300,45
	900967
	3/6/2004

	Prestadores superfaturados
	jun/04
	2.562,00
	901533
	7/7/2004

9.3.8. Hélio Barbosa da Silva, na qualidade de fiscal do contrato, atestou prestação de serviços de empregados que não trabalharam nas dependências do Ministério da Justiça e Segurança Pública, o que resultou em prejuízo ao erário
- solidariamente com Victor João Cúgola, com Sylvio Rômulo Guimarães de Andrade Júnior, e com a empresa Conservo Brasília Serviços Técnicos Ltda.:
	Referência
	Valor histórico
	OB
	Data

	Prestadores superfaturados
	set/04
	2.562,00
	903068
	7/10/2004

	Prestadores superfaturados
	out/04
	2.562,00
	904423
	21/12/2004

	Prestadores superfaturados
	nov/04
	2.562,00
	904423
	21/12/2004

	Prestadores superfaturados
	dez/04
	2.562,00
	904580
	30/12/2004

	Prestadores superfaturados
	fev/05
	2.562,00
	901012
	22/3/2005

	Prestadores superfaturados
	mar/05
	976,00
	901465
	12/4/2005

	Prestadores superfaturados
	abr/05
	2.562,00
	902284
	13/5/2005

	Prestadores superfaturados
	mai/05
	2.562,00
	903062
	14/6/2005

	Prestadores superfaturados
	jun/05
	2.604,00
	903500
	7/7/2005

	Prestadores superfaturados
	jul/05
	2.604,00
	903833
	8/8/2005

9.3.9. Paulo Cézar Magalhães Cézar, na qualidade ordenador de despesa nos meses de janeiro e julho de 2004, por ter autorizado de prestadores de serviços que não trabalharam nas dependências do Ministério da Justiça e Segurança Pública, o que resultou em prejuízo ao erário;
- solidariamente com Victor João Cúgola, com Eduardo Miranda Lopes, e com a empresa Conservo Brasília Serviços Técnicos Ltda.:
	Referência
	Valor histórico
	OB
	Data

	Prestadores superfaturados
	jan/04
	2.300,45
	267
	10/2/2004

	Prestadores superfaturados
	jul/04
	2.562,00
	902045
	6/8/2004

	9.4. aplicar aos responsáveis Adriana Lopes do Nascimento,  Eduardo Miranda Lopes, Hélio Barbosa da Silva, João da Cruz Naves, Lílian de Azevedo Gonçalves, Paulo Cézar Magalhães Cézar e Sylvio Rômulo Guimarães de Andrade Junior, e à empresa Conservo Brasília Serviços Técnicos Ltda. e ao Sr. Victor João Cúgola, individualmente, a multa prevista no art. 57 da Lei 8.443/1992 c/c o art. 267 do Regimento Interno do Tribunal de Contas da União, no valor de R$ 5.000,00 (cinco mil reais) , com a fixação do prazo de quinze dias, a contar das notificações, para comprovarem, perante o Tribunal (art. 214, inciso III, alínea "a", do Regimento Interno) , o recolhimento da dívida aos cofres do Tesouro Nacional, atualizadas monetariamente desde a data deste acórdão até a dos efetivos recolhimentos, se forem pagas após o vencimento, na forma da legislação em vigor;
9.5. determinar à Secretaria Executiva do Ministério da Justiça e Segurança Pública que retenha definitivamente o valor de R$ 84.039,33, devidamente atualizado, cuja retenção cautelar fora determinada pelo Acórdão 1080/2005-TCU-Plenário, Sessão de 3/8/2005;
9.6. autorizar, desde logo, nos termos do art. 28, inciso II, da Lei 8.443/1992, a cobrança judicial das dívidas, caso não atendidas as notificações;
9.7. determinar, quando for o caso, o desconto integral ou parcelado da dívida nos vencimentos, salários ou proventos dos responsáveis, observados os limites previstos na legislação pertinente, nos termos do art. 28, inciso I, da Lei 8.443/1992;
9.8. autorizar, desde que solicitado, com fundamento no art. 26 da Lei 8.443/1992 c/c o art. 217, §2° do Regimento Interno do Tribunal de Contas da União, o parcelamento da dívida, em até 36 vezes, incidindo sobre cada parcela corrigida monetariamente os correspondentes acréscimos legais, alertando que a falta de recolhimento de qualquer uma delas importará no vencimento antecipado do saldo devedor; e
9.9. encaminhar cópia desta deliberação à Secretaria Executiva do Ministério da Justiça e Segurança Pública, ao Procurador-Chefe da Procuradoria da República no Distrito Federal/4° Ofício dos Atos Administrativos (referência Ofício 269/06-GAB LR/PRDF/MPF) e ao Departamento de Polícia Federal (referência: "Operação Mão de Obra") .

Tomada de contas especial instaurada em razão de possíveis irregularidades encontradas nos pagamentos efetuados no curso da execução de contrato que tinha como objeto a prestação de serviço de suporte operacional, recepção e apoio administrativo ao Ministério e a entidades vinculadas.

Segunda Câmara

Secretaria Executiva do Ministério da Justiça e Segurança Pública.

3. Interessados/Responsáveis:
3.1. Responsáveis: Adriana Lopes do Nascimento (XXX.518.231-XX); Celia Maria da Silva (XXX.119.771-XX); Conservo Brasília Serv. Técnicos Ltda. (00.009.282/0001-98); Eduardo Miranda Lopes (XXX.565.101-XX); Fernando Catão de Almeida Paiva (XXX.028.896-XX); Hélio Barbosa da Silva (XXX.565.801-XX); Joao da Cruz Naves (XXX.730.971-XX); Lilian de Azevedo Goncalves (XXX.307.881-XX); Paulo Cézar Magalhães Cézar (XXX.887.231-XX); Sylvio Rômulo Guimarães de Andrade Júnior (XXX.896.531-XX); Victor João Cúgola (XXX.881.686-XX).

Aroldo Cedraz.

13.1. Ministros presentes: Ana Arraes (Presidente), Augusto Nardes (Relator), Aroldo Cedraz e Raimundo Carreiro.
13.2. Ministro que alegou impedimento na Sessão: Aroldo Cedraz.
13.3. Ministros-Substitutos presentes: Marcos Bemquerer Costa e André Luís de Carvalho.

ACORDAO-COMPLETO-2513502

Acórdão 1730/2023 - Segunda Câmara

ACORDAO-COMPLETO-2401236

Acórdão 6336/2020 - Segunda Câmara

AUGUSTO NARDES

Adoto como parte do relatório a ulterior instrução elaborada no âmbito da Secretaria de Controle Externo da Defesa Nacional e da Segurança Pública (SecexDefesa) , acostada à peça 197, com a qual se manifestou de acordo o dirigente da unidade técnica (peça 198) :
INTRODUÇÃO
1.	Cuidam os autos de tomada de contas especial instaurada pela Secretaria Executiva do Ministério da Justiça e Segurança Pública (SE/MJSP) , em desfavor das Sras. Adriana Lopes do Nascimento, Célia Maria da Silva e Lílian de Azevedo Gonçalves e dos Srs. Eduardo Miranda Lopes, Fernando Catão de Almeida Paiva, Hélio Barbosa da Silva, João da Cruz Naves, Paulo Cézar Magalhães Cézar e Sylvio Rômulo Guimarães de Andrade Júnior, em solidariedade com a Empresa Conservo Brasília Serviço Técnicos Ltda. e com o Sr. Victor João Cúgola, por irregularidades encontradas nos pagamentos efetuados no curso da execução do Contrato 8/2001 (peça 2, p. 205-225) , cujo termo de referência encontra-se às peças 34, p. 30-49, e 35, p. 1-4, do TC 016.831/2004-4.
2.	O contrato, celebrado entre a União, por intermédio da Coordenação-Geral de Logística (CGL/MJSP) , e a empresa Conservo Brasília Serviços Gerais Ltda., tinha como objeto a prestação de serviço de suporte operacional, recepção e apoio administrativo ao Ministério e a entidades vinculadas (peça 2, p. 205-225) .
3.	As irregularidades apuradas derivam de pagamentos realizados em duplicidade para a supra empresa. Em alguns meses dos anos de 2001 e 2002, a firma recebeu pagamentos do MJSP por trabalhadores que prestavam serviços na sede da Conservo e no Departamento Nacional de Produção Mineral (DNPM) , autarquia federal vinculada ao Ministério das Minas e Energia (MME) .
4.	Cumpre esclarecer que se encontra apensado a esta TCE o TC Processo 013.343/2010-6, originário da conversão de processo de denúncia apresentada ao Tribunal tratando sobre o mesmo tema (TC 016.831/2004-4) , que inclui ainda a questão referente aos valores cobrados por horas [dias] de serviços prestados não correspondentes aos dias úteis dos meses de referências, conforme relatado no §19 da instrução presente à peça 68.
HISTÓRICO
5.	Realizadas as citações e instruídos os autos, peça 175, a unidade técnica propôs o julgamento pela irregularidade das contas de todos os responsáveis (exceto da empresa Conservo e de seu representante legal) , a condenação ao pagamento do débito e a aplicação da multa prevista no art. 57 da Lei 8.443/1992 c/c art. 267 do RI/TCU.
6.	Em seguida, os autos foram encaminhados para pronunciamento do Ministério Público junto ao TCU (MP/TCU) , peça 184. Não obstante tenha anuído com o mérito sugerido pela unidade técnica, o MP/TCU opinou pela repetição da citação ao Sr. Fernando Catão de Almeida Paiva por prudência e para antecipar eventual questionamento sobre a correta observância do direto à defesa e ao contraditório.
7.	A nova citação ocorreu porque o Sr. Fernando Catão de Almeida Paiva argumentou em sua defesa, entre outras alegações, que a citação indicou apenas uma das duas notas fiscais com indicativos de cobranças irregulares. Ainda segundo o citado, a ausência dessa informação não permitiu a individualização da conduta que ocasionou o dano, prejudicando o exercício do seu direito de defesa (peça 146, p. 8-12) .
8.	A unidade técnica já tinha analisado, peça 175, p. 19, a imprecisão na citação, conforme arguido anteriormente pelo Sr. Fernando Catão de Almeida Paiva. Contudo, segundo defendido na instrução à peça 175, não teria havido prejuízo ao exercício do contraditório e da ampla defesa, já que as notas fiscais constavam nos autos e a notificação indicava expressamente os meses de referência e as respectivas ordens bancárias.
9.	Ao apreciar a fundamentação apresentada pelo Parquet, o Ministro relator, Excelentíssimo Sr. Augusto Nardes, restituiu os autos à unidade técnica para o refazimento da citação do Sr. Fernando Catão de Almeida Paiva, conforme despacho à peça 188. Por conseguinte, a SecexDefesa (peças 191-193) , em cumprimento ao despacho do relator, enviou nova citação ao referido responsável.
EXAME TÉCNICO
Análise das Alegações de defesa apresentadas pelo Sr. Fernando catão de almeida paiva após o refazimento da citação
10.	O Sr. Fernando Catão de Almeida Paiva tomou ciência do Ofício 700/2017-TCU/SecexDefesa (peça 194) , datado de 25/8/2017, remetido ao advogado constituído nos autos, conforme requerimento juntado à peça 182, e recebido em 30/8/2017, segundo o Aviso de Recebimento JO367662344BR (peça 195) . As alegações de defesa foram apresentadas tempestivamente, conforme resposta ao ofício integrante da peça 196.
11.	O responsável foi ouvido em decorrência da irregularidade de, na qualidade de fiscal do Contrato 8/2001, celebrado entre a União, por intermédio da CGL/MJSP, e a empresa Conservo Brasília Serviços Técnicos Ltda., ter atestado as Notas Fiscais 3553 e 4314, referentes aos meses de fevereiro e abril de 2006, respectivamente, com horas de serviços prestados não correspondentes aos dias úteis do mês de referência, o que resultou em prejuízo ao erário, conforme item 12 da instrução à peça 191.
Síntese dos argumentos constantes das alegações de defesa apresentadas pelo responsável
12.	Na resposta ao ofício de citação, o responsável alega que (peça 196) :
	a) integrava o rol de responsáveis do processo de contas do Ministério da Justiça do exercício de 2006, no qual suas contas foram julgadas regulares pelo Acórdão 1634/2009-TCU-Primeira Câmara, sessão de 14/4/2009, de relatoria do Ministro Substituto Marcos Bemquerer. Esse julgado seria fato impeditivo para a imputação de débito e obstaria qualquer penalidade a ser aplicada ao citado (p. 3-8) ;
	b) o art. 206 do Regimento Interno do TCU anterior estabelecia que a decisão definitiva em processo de tomada ou prestação de contas ordinárias constituía fato impeditivo de aplicação de multa ou imputação de débito em outros processos nos quais constassem como responsáveis os mesmos gestores; a citação atual foi possível em face do novo regimento interno, que passou a dispor que a decisão definitiva, sob certas condições, não constitui fato impeditivo, o que afrontaria o art. 5º da Constituição Federal, que veda a possibilidade de a lei retroagir para prejudicar o direito adquirido, o ato jurídico perfeito e a coisa julgada;
	c) o MPTCU foi alertado pela unidade técnica da possibilidade de interposição de recurso de revisão contra o acórdão exarado no âmbito das contas de 2006, mas se posicionou contrariamente a essa medida, por julgá-la inoportuna e impertinente;
	d) passados cinco anos da publicação da deliberação das contas de 2006, incide a prescrição da pretensão punitiva;
	e) houve cerceamento dos direitos à ampla defesa e ao contraditório, causado pela recusa do TCU em fornecer cópias de alguns dos processos e pelo fornecimento de forma incompleta de outros (p. 8-11) ;
	f) havia fragilidade no Contrato 8/2001 e nas condições da fiscalização, gerada, entre outras circunstâncias, pelo serviço ser prestado não só ao MJSP, como também aos órgãos vinculados ao Ministério, inclusive em outros estados da Federação; e pela falta de treinamento ou orientação prévia para que ele exercesse a função de fiscal (p. 11-18) ; e
	g) havia procedimento padrão adotado pelo MJSP no faturamento do Contrato 8/2001, qual seja, a utilização da média mensal de dias úteis (21 ou 22 dias) para cálculo do pagamento, o que lhe dava convicção da ausência de qualquer irregularidade nessa prática, caracterizando sua boa-fé ao atestar as faturas (p. 19-21) ;
	h) foi designado para substituir o fiscal do contrato já ao final da vigência da avença;
	i) foi citado apenas em relação a duas notas fiscais, ao passo que diversos outros responsáveis o foram em razão de vários meses seguidos; e
	j) todos os fiscais foram citados, concluindo-se que não havia condições efetivas de fiscalização.
Análise dos argumentos constantes das alegações de defesa apresentadas pelo responsável
13.	Em relação ao julgamento das contas do MJSP ser óbice à imputação de débito (alínea 'a') , não prospera essa alegação, conforme definido no art. 206 do atual RI/TCU. Segundo o mandamento regimental, a decisão definitiva em processo de contas ordinárias não constitui fato impeditivo de aplicação de multa ou imputação de débito em outros processos, salvo se a matéria tiver sido examinada de forma expressa e conclusiva, hipótese na qual o seu exame dependerá do conhecimento de eventual recurso interposto pelo MP/TCU.
14.	Quanto ao alegado direito adquirido, ato jurídico perfeito e coisa julgada, vale registrar que, segundo o art. 37, §5º, da Constituição de 1988, inexiste prazo prescricional das ações para ressarcimento por dano ao erário. Assim, não há período máximo (vale dizer: prazo prescricional) para que o Poder Público possa propor a ação de indenização em face de seu agente, com o fito de garantir o ressarcimento pelos prejuízos causados.
15.	A questão referente à pretensão punitiva mereceu tratamento no Anexo I da instrução anterior no tocante a todos os responsáveis. Especificamente em relação ao Sr. Fernando Catão de Almeida Paiva, não houve prescrição punitiva, conforme atesta a tabela à peça 175, p. 53.
16.	Compete ainda relatar que a sugestão de interposição de recurso de revisão das contas do MJSP de 2006, mencionada pelo citado em suas alegações (peça 196, p. 6-7) , referia-se a irregularidade distinta da tratada nestes autos, pois se relacionava ao Contrato 78/2005, cujo objeto era a locação de espaços físicos destinados à realização de eventos, conforme se pode verificar à peça 20, p. 34-35, do TC Processo 020.262/2007-9 (processo de contas ordinárias do MJSP, no exercício de 2006) .
17.	No que tange ao cerceamento do direito de defesa (alínea 'b') , não merece acolhida a alegação apresentada. O TC Processo 004.149/2013-0 (presentes autos) , um dos processos cujas cópias não foram fornecidas em sua totalidade, é composto por volumes do processo 08004.002686/2011-14 (peças 1-11) e por informações e documentos do processo de investigação conduzido pelo MPF, classificados como sigilosos, por serem atinentes à 'Operação Mão de Obra' (peças 12-61) .
18.	Diante do sigilo das informações, os pedidos de vista aos autos foram submetidos ao relator, que concedeu cópia integral das peças do TC Processo 013.343/2010-6; das peças 1-11 deste TC Processo 004.149/2013-0 (peça 64) e do TC 016.831/2004-4, exceto das peças 28-30, por conter a identidade do denunciante, cujo sigilo é garantido em observância aos direitos e garantias individuais, nos termos do art. 236 do RI/TCU. Entretanto, as informações relevantes para a instrução dos autos foram reportadas nas peças 1, 2 e 3 do TC 016.831/2004-4, as quais o responsável teve acesso.
19.	Em relação a fragilidade no Contrato 8/2001 e nas condições da fiscalização (alínea 'c') , o argumento deve ser rejeitado, porque a conduta culposa do recorrente está devidamente configurada. Ao reconhecer que não apresentava condições técnicas para averiguar a apropriada prestação dos serviços, corrobora que agiu de forma imprudente, pois, mesmo ante essa deficiência, atestou que os serviços foram executados de acordo com o asseverado pela contratada. Agindo assim, o responsável assumiu o risco de dar causa a pagamentos indevidos com prejuízo ao erário. Esse mesmo juízo foi deliberado no Acórdão 1174/2016-TCU-Plenário, sessão de 11/5/2016, de relatoria do Ministro Vital do Rêgo, cujo voto está parcialmente transcrito abaixo:
 (...) 
Anoto que a falta de capacitação de determinado servidor público para a realização de tarefa específica não pode servir de escudo para impedir sua responsabilização por eventual prejuízo causado ao Erário. Ciente de sua falta de habilitação para o exercício de determinada tarefa, deve o servidor negar-se a realizá-la, vez que, ao executá-la, assumiu os riscos inerentes aos resultados produzidos.
 (...) 
20.	A assunção da fiscalização do contrato já no final de sua vigência, a citação em razão de apenas duas notas fiscais e a falta de condições efetivas de fiscalização não mitigam ou invalidam a irregularidade, uma vez que os fatos efetivamente ocorreram e resultaram em dano ao erário. 
21.	No tocante à citação em razão de apenas duas notas fiscais, cumpre registrar que o valor imputado ao responsável tem materialidade para fundamentar tomada de contas especial mesmo se considerado isoladamente (R$ 142.416,41 e R$ 6.575,28, em valores de 2006) .
22.	Por fim, os argumentos apresentados na alínea 'g' também não devem prosperar. Nos autos não existem elementos que demonstrem sua boa-fé ou a ocorrência de outros excludentes de culpabilidade relacionados à conduta de atestar as Notas Fiscais 3553 e 4314. Cabe ainda observar que, conforme interpretação constante no Acórdão 1427-TCU-Plenário, sessão de 10/6/2015, de relatoria do Ministro Augusto Nardes, a jurisprudência desta Corte é firme no sentido de que a imputação das sanções do art. 57 e 58 da Lei 8.443/1992, assim como de débito, exige apenas a verificação da ocorrência de culpa, em qualquer uma de suas modalidades, o que restou evidenciado no caso concreto, diante da conduta no mínimo imprudente do responsável ao atestar as mencionadas notas fiscais.
CONCLUSÃO
23.	Em face da análise promovida nos itens 13 a 22, propõe-se rejeitar as alegações de defesa apresentadas pelo Sr. Fernando Catão de Almeida Paiva, uma vez que não foram suficientes para elidir as irregularidades a ele atribuídas.
24.	Cabe destacar que inexistem nos autos elementos que demonstrem sua boa-fé ou a ocorrência de outros excludentes de culpabilidade. Desse modo, suas contas devem, desde logo, ser julgadas irregulares, nos termos do art. 202, §6º, do Regimento Interno do TCU, procedendo-se à sua condenação em débito e à aplicação da multa prevista no art. 57 da Lei 8.443/1992.
PROPOSTA DE ENCAMINHAMENTO
25.	Diante do exposto, submetem-se os autos à consideração superior, ratificando-se as análises e a proposta de encaminhamento formuladas à peça 175 dos autos, anuída pelos pronunciamentos de peças 176 e 177, conforme expresso a seguir:
	a) com fundamento no art. 12, §3º, da Lei 8.443/1992, considerar revéis os Srs. João da Cruz Naves e Victor João Cúgola e a empresa Conservo Brasília Serviços Técnicos Ltda.;
b) com fundamento nos arts. 1º, inciso I, 16, inciso III, alínea c, e §2º da Lei 8.443/1992 c/c os arts. 19 e 23, inciso III, da mesma Lei, e com arts. 1º, inciso I, 209, inciso III, e §5º, 210 e 214, inciso III, do Regimento Interno do Tribunal de Contas da União, julgar irregulares as contas dos responsáveis Adriana Lopes do Nascimento (CPF XXX.518.231-XX) , Eduardo Miranda Lopes (CPF XXX.565.101-XX) , Hélio Barbosa da Silva (CPF XXX.565.801-XX) , Fernando Catão de Almeida Paiva (CPF XXX.028.896-XX) , João da Cruz Naves (CPF XXX.730.971-XX) , Lílian de Azevedo Gonçalves (CPF XXX.307.881-XX) , Paulo Cézar Magalhães Cézar (CPF XXX.887.231-XX) , Sylvio Rômulo Guimarães de Andrade Júnior (CPF XXX.896.531-XX) e Célia Maria da Silva (CPF XXX.119.771-XX) , condenando-os, em solidariedade com a empresa Conservo Brasília Serviços Técnicos Ltda. (CNPJ 00.009.282/0001-98) e com o Sr. Victor João Cúgola (CPF XXX.881.686-XX) , ao pagamento das quantias a seguir especificadas, fixando o prazo de quinze dias, a contar das notificações, para comprovarem, perante o Tribunal (art. 214, inciso III, alínea 'a', do Regimento Interno/TCU) , o recolhimento das dívidas aos cofres do Tesouro Nacional, atualizadas monetariamente e acrescidas dos juros de mora, calculadas a partir das datas discriminadas, até a data dos recolhimentos, na forma prevista na legislação em vigor, abatendo-se, na oportunidade, eventual quantia já ressarcida:
b.1) João da Cruz Naves, CPF XXX.730.971-XX, na qualidade de Coordenador-Geral de Logística do MJ, nos exercícios de 2001 e 2002, por ter autorizado o pagamento de prestadores de serviço que não trabalharam nas dependências do Ministério da Justiça e Cidadania e de notas fiscais com horas de serviços prestados não correspondentes aos dias úteis do mês de referência, o que resultou em prejuízo ao erário;
- solidariamente com Adriana Lopes do Nascimento, CPF XXX.518.231-XX, com a empresa Conservo Brasília Serviços Técnicos Ltda., CNPJ 00.009.282/0001-98, e com Victor João Cúgola, CPF XXX.881.686-XX:
	Referência
	Valor histórico
	OB
	Data

	Diferença repactuação
	out/01
	1.784,41
	1990
	11/12/2001

	Diferença repactuação
	nov/01
	6.077,12
	1990
	11/12/2001

	Prestadores superfaturados
	nov/01
	64.650,30
	1990
	11/12/2001

	Dias úteis cobrados a maior
	nov/01
	62.963,33
	1990
	11/12/2001

	Prestadores superfaturados
	dez/01
	36.367,65
	51
	4/12/2001

	Dias úteis cobrados a maior
	dez/01
	74.930,00
	86
	31/12/2001

	Prestadores superfaturados
	jan/02
	40.093,12
	151
	4/2/2002

b.2) Lílian de Azevedo Gonçalves, CPF XXX.307.881-XX, na qualidade de Coordenadora-Geral de Logística em substituição do MJ nos exercícios de 2001 e 2002, por ter autorizado o pagamento de prestadores de serviços que não trabalharam nas dependências do Ministério da Justiça e Cidadania e de notas fiscais com horas de serviços prestados não correspondentes aos dias úteis do mês de referência, o que resultou em prejuízo ao erário;
- solidariamente com Adriana Lopes do Nascimento, CPF XXX.518.231-XX, com a empresa Conservo Brasília Serviços Técnicos Ltda., CNPJ 00.009.282/0001-98, e com Victor João Cúgola, CPF XXX.881.686-XX:
	Referência
	Valor histórico
	OB
	Data

	Prestadores superfaturados
	abr/01
	2.188,40
	655
	2/5/2001

	Prestadores superfaturados
	jun/01
	4.560,80
	991
	2/7/2001

	Prestadores superfaturados
	jul/01
	3.040,72
	11740
	1/8/2001

	Prestadores superfaturados
	out/01
	18.983,07
	42
	11/12/2001

	Prestadores superfaturados
	mar/02
	32.751,95
	496
	2/4/2002

	Dias úteis cobrados a maior
	mar/02
	88.170,87
	496
	2/4/2002

	Prestadores superfaturados
	ago/02
	18.194,37
	31
	4/9/2002

	Prestadores superfaturados
	set/02
	24.243,25
	1967
	1/10/2002

	Prestadores superfaturados
	out/02
	27.319,38
	51
	5/11/2002

	Prestadores superfaturados
	nov/02
	15.334,48
	2589
	3/12/2002

	Prestadores superfaturados
	dez/02
	15.888,05
	2838
	31/12/2002

- solidariamente com Eduardo Miranda Lopes, CPF XXX.565.101-XX, com Victor João Cúgola, CPF XXX.881.686-XX, e com a empresa Conservo Brasília Serviços Técnicos Ltda., CNPJ 00.009.282/0001-98:
	Referência
	Valor histórico
	OB
	Data

	Prestadores superfaturados
	abr/02
	35.300,88
	31
	6/5/2002

	Prestadores superfaturados
	mai/02
	30.013,06
	38
	2/7/2002

	Dias úteis cobrados a maior
	mai/02
	45.262,52
	38
	6/6/2002

	Prestadores superfaturados
	jul/02
	17.889,84
	1446
	2/8/2002

b.3) Adriana Lopes do Nascimento, CPF XXX.518.231-XX, na qualidade de responsável pelo atesto das notas fiscais do Contrato 8/2001, nos exercícios de 2001 a 2005, por ter atestado a prestação de serviços de empregados que não trabalharam nas dependências do Ministério da Justiça e Cidadania e as notas fiscais com horas de serviços prestados não correspondentes aos dias úteis do mês de referência, o que resultou em prejuízo ao erário;
- solidariamente com Lílian de Azevedo Gonçalves, CPF XXX.307.881-XX, com a empresa Conservo Brasília Serviços Técnicos Ltda., CNPJ 00.009.282/0001-98, e com Victor João Cúgola, CPF XXX.881.686-XX:
	Referência
	Valor histórico
	OB
	Data

	Prestadores superfaturados
	abr/01
	2.188,40
	655
	2/5/2001

	Prestadores superfaturados
	jun/01
	4.560,80
	991
	2/7/2001

	Prestadores superfaturados
	jul/01
	3.040,72
	11740
	1/8/2001

	Prestadores superfaturados
	out/01
	18.983,07
	42
	5/11/2001

	Prestadores superfaturados
	mar/02
	32.751,95
	496
	2/4/2002

	Dias úteis cobrados a maior
	mar/02
	88.170,87
	496
	2/4/2002

	Prestadores superfaturados
	ago/02
	18.194,37
	31
	4/9/2002

	Prestadores superfaturados
	set/02
	24.243,25
	1967
	1/10/2002

	Prestadores superfaturados
	out/02
	27.319,38
	51
	5/11/2002

	Prestadores superfaturados
	nov/02
	15.334,48
	2589
	3/12/2002

	Prestadores superfaturados
	dez/02
	15.888,05
	2838
	31/12/2002

- solidariamente com a empresa Conservo Brasília Serviços Técnicos Ltda., CNPJ 00.009.282/0001-98, com João da Cruz Naves, CPF XXX.730.971-XX, e com Victor João Cúgola, CPF XXX.881.686-XX:
	Referência
	Valor histórico
	OB
	Data

	Diferença repactuação
	out/01
	1.784,41
	1990
	11/12/2001

	Diferença repactuação
	nov/01
	6.077,12
	1990
	11/12/2001

	Prestadores superfaturados
	nov/01
	64.650,30
	1990
	11/12/2001

	Dias úteis cobrados a maior
	nov/01
	62.963,33
	1990
	11/12/2001

	Prestadores superfaturados
	dez/01
	36.367,65
	51
	4/12/2001

	Dias úteis cobrados a maior
	dez/01
	74.930,00
	86
	31/12/2001

	Prestadores superfaturados
	jan/02
	40.093,12
	151
	4/2/2002

- solidariamente com Sylvio Rômulo Guimarães de Andrade Júnior, CPF XXX.896.531-XX, com Victor João Cúgola, CPF XXX.881.686-XX, e com a empresa Conservo Brasília Serviços Técnicos Ltda., CNPJ 00.009.282/0001-98:
	Referência
	Valor histórico
	OB
	Data

	Prestadores superfaturados
	jan/03
	4.791,18
	190
	19/2/2003

	Prestadores superfaturados
	fev/03
	2.243,00
	318
	17/3/2003

	Prestadores superfaturados
	mar/03
	2.243,00
	558
	29/4/2003

	Prestadores superfaturados
	abr/03
	2.243,00
	631
	9/5/2003

- solidariamente com Célia Maria Silva, CPF XXX.119.771-XX, com Victor João Cúgola, CPF XXX.881.686-XX, e com a empresa Conservo Brasília Serviços Técnicos Ltda., CNPJ n.º 00.009.282/0001-98:
	Referência
	 Valor histórico 
	OB
	Data

	Prestadores superfaturados
	fev/02
	40.093,12
	285
	1/3/2002

	Dias úteis cobrados a maior
	fev/02
	157.601,96
	285
	1/3/2002

b.4) Conservo Brasília Serviços Técnicos Ltda., CNPJ 00.009.282/0001-98, nos exercícios de 2001 a 2006, em virtude de ter recebido por prestadores de serviço que não trabalharam nas dependências do Ministério da Justiça e Cidadania e por notas fiscais lançadas com horas de serviços prestados não correspondentes aos dias úteis do mês de referência, conforme fixado na Concorrência 6/2006 e no Contrato 8/2001;
- solidariamente com Adriana Lopes Lacerda, CPF XXX.518.231-XX, Lílian de Azevedo Gonçalves, CPF XXX.307.881-XX, e Victor João Cúgola, CPF XXX.881.686-XX:
	Referência
	Valor histórico
	OB
	Data

	Prestadores superfaturados
	abr/01
	2.188,40
	655
	2/5/2001

	Prestadores superfaturados
	jun/01
	4.560,80
	991
	2/7/2001

	Prestadores superfaturados
	jul/01
	3.040,72
	11740
	1/8/2001

	Prestadores superfaturados
	out/01
	18.983,07
	42
	11/12/2001

	Prestadores superfaturados
	mar/02
	32.751,95
	496
	2/4/2002

	Dias úteis cobrados a maior
	mar/02
	88.170,87
	496
	2/4/2002

	Prestadores superfaturados
	ago/02
	18.194,37
	31
	4/9/2002

	Prestadores superfaturados
	set/02
	24.243,25
	1967
	1/10/2002

	Prestadores superfaturados
	out/02
	27.319,38
	51
	5/11/2002

	Prestadores superfaturados
	nov/02
	15.334,48
	2589
	3/12/2002

	Prestadores superfaturados
	dez/02
	15.888,05
	2838
	31/12/2002

- solidariamente com Adriana Lopes Lacerda, CPF XXX.518.231-XX, João da Cruz Naves, CPF XXX.730.971-XX, e Victor João Cúgola, CPF XXX.881.686-XX:
	Referência
	Valor histórico
	OB
	Data

	Diferença repactuação
	out/01
	1.784,41
	1990
	11/12/2001

	Diferença repactuação
	nov/01
	6.077,12
	1990
	11/12/2001

	Prestadores superfaturados
	nov/01
	64.650,30
	1990
	11/12/2001

	Dias úteis cobrados a maior
	nov/01
	62.963,33
	1990
	11/12/2001

	Prestadores superfaturados
	dez/01
	36.367,65
	51
	4/12/2001

	Dias úteis cobrados a maior
	dez/01
	74.930,00
	86
	31/12/2001

	Prestadores superfaturados
	jan/02
	40.093,12
	151
	4/2/2002

- solidariamente com Adriana Lopes Lacerda, CPF XXX.518.231-XX, Célia Maria da Silva, CPF XXX.119.771-XX, e Victor João Cúgola, CPF XXX.881.686-XX:
	Referência
	 Valor histórico 
	OB
	Data

	Prestadores superfaturados
	fev/02
	40.093,12
	285
	1/3/2002

	Dias úteis cobrados a maior
	fev/02
	157.601,96
	285
	1/3/2002

- solidariamente com Eduardo Miranda Lopes, CPF XXX.565.101-XX, Lílian de Azevedo Gonçalves, CPF XXX.307.881-XX, e Victor João Cúgola, CPF XXX.881.686-XX:
	Referência
	 Valor histórico 
	OB
	Data

	Prestadores superfaturados
	abr/02
	35.300,88
	31
	6/5/2002

	Prestadores superfaturados
	mai/02
	30.013,06
	38
	2/7/2002

	Dias úteis cobrados a maior
	mai/02
	45.262,52
	38
	6/6/2002

	Prestadores superfaturados
	jul/02
	17.889,84
	1446
	2/8/2002

- solidariamente com Paulo Cezar Magalhães Cezar, CPF XXX.887.231-XX, Eduardo Miranda Lopes, CPF XXX.565.101-XX, e Victor João Cúgola, CPF XXX.881.686-XX:
	Referência
	Valor histórico
	OB
	Data

	Prestadores superfaturados
	jan/04
	2.300,45
	267
	10/2/2004

	Prestadores superfaturados
	jul/04
	2.562,00
	902045
	6/8/2004

- solidariamente com Eduardo Miranda Lopes, CPF XXX.565.101-XX, Sylvio Rômulo Guimarães de Andrade Júnior, CPF XXX.896.531-XX, e Victor João Cúgola, CPF XXX.881.686-XX:
	Referência
	Valor histórico
	OB
	Data

	Prestadores superfaturados
	mai/03
	2.243,00
	28
	3/6/2003

	Prestadores superfaturados
	jun/03
	2.243,00
	1014
	15/7/2003

	Prestadores superfaturados
	jul/03
	2.300,45
	43
	11/8/2003

	Prestadores superfaturados
	ago/03
	2.300,45
	1501
	4/9/2003

	Prestadores superfaturados
	set/03
	2.300,45
	2132
	22/10/2003

	Prestadores superfaturados
	out/03
	2.300,45
	2747
	2/12/2003

	Prestadores superfaturados
	nov/03
	2.300,45
	3021
	12/12/2003

	Prestadores superfaturados
	dez/03
	2.300,45
	100
	19/12/2003

	Prestadores superfaturados
	mar/04
	2.300,45
	900211
	14/4/2004

	Prestadores superfaturados
	abr/04
	2.300,45
	900524
	6/5/2004

	Prestadores superfaturados
	mai/04
	2.300,45
	900967
	3/6/2004

	Prestadores superfaturados
	jun/04
	2.562,00
	901533
	7/7/2004

- solidariamente com Sylvio Rômulo Guimarães de Andrade Júnior, CPF XXX.896.531-XX, com Adriana Lopes Lacerda, CPF XXX.518.231-XX, e com Victor João Cúgola, CPF XXX.881.686-XX:
	Referência
	Valor histórico
	OB
	Data

	Prestadores superfaturados
	jan/03
	4.791,18
	190
	19/2/2003

	Prestadores superfaturados
	fev/03
	2.243,00
	318
	17/3/2003

	Prestadores superfaturados
	mar/03
	2.243,00
	558
	29/4/2003

	Prestadores superfaturados
	abr/03
	2.243,00
	631
	9/5/2003

- solidariamente com Sylvio Rômulo Guimarães de Andrade Júnior, CPF XXX.896.531-XX, e com Victor João Cúgola, CPF XXX.881.686-XX:
	Referência
	Valor histórico
	OB
	Data

	Prestadores superfaturados
	ago/04
	2.562,00
	902790
	22/9/2004

	Prestadores superfaturados
	jan/05
	2.562,00
	900416
	18/2/2005

- solidariamente com Hélio Barbosa da Silva, CPF XXX.565.801-XX, Sylvio Rômulo Guimarães de Andrade Júnior, CPF XXX.896.531-XX, e com Victor João Cúgola, CPF XXX.881.686-XX:
	Referência
	 Valor histórico 
	OB
	Data

	Prestadores superfaturados
	set/04
	2.562,00
	903068
	7/10/2004

	Prestadores superfaturados
	out/04
	2.562,00
	904423
	21/12/2004

	Prestadores superfaturados
	nov/04
	2.562,00
	904423
	21/12/2004

	Prestadores superfaturados
	dez/04
	2.562,00
	904580
	30/12/2004

	Prestadores superfaturados
	fev/05
	2.562,00
	901012
	22/3/2005

	Prestadores superfaturados
	mar/05
	976,00
	901465
	12/4/2005

	Prestadores superfaturados
	abr/05
	2.562,00
	902284
	13/5/2005

	Prestadores superfaturados
	mai/05
	2.562,00
	903062
	14/6/2005

	Prestadores superfaturados
	jun/05
	2.604,00
	903500
	7/7/2005

	Prestadores superfaturados
	jul/05
	2.604,00
	903833
	8/8/2005

- solidariamente com Fernando Catão de Almeida Paiva, CPF XXX.028.896-XX, com Sylvio Rômulo Guimarães de Andrade Júnior, CPF XXX.896.531-XX, e com Victor João Cúgola, CPF XXX.881.686-XX:
	Referência
	Valor histórico
	OB
	Data

	Dias úteis cobrados a maior
	fev/06
	142.416,41
	978
	31/3/2006

	Dias úteis cobrados a maior
	abr/06
	6.575,28
	1744
	15/5/2006

b.5) Victor João Cúgola, CPF XXX.881.686-XX, nos exercícios de 2001 a 2006, em virtude de ter recebido por prestadores de serviço que não trabalharam nas dependências do Ministério da Justiça e Cidadania e por notas fiscais lançadas com horas de serviços prestados não correspondentes aos dias úteis do mês de referência, conforme fixado na Concorrência 6/2006 e no Contrato 8/2001;
- solidariamente com Adriana Lopes Lacerda, CPF XXX.518.231-XX, João da Cruz Naves, CPF XXX.730.971-XX, e com a empresa Conservo Brasília Serviços Técnicos Ltda., CNPJ 00.009.282/0001-98:
	Referência
	Valor histórico
	OB
	Data

	Diferença repactuação
	out/01
	1.784,41
	1990
	11/12/2001

	Diferença repactuação
	nov/01
	6.077,12
	1990
	11/12/2001

	Prestadores superfaturados
	nov/01
	64.650,30
	1990
	11/12/2001

	Dias úteis cobrados a maior
	nov/01
	62.963,33
	1990
	11/12/2001

	Prestadores superfaturados
	dez/01
	36.367,65
	51
	4/12/2001

	Dias úteis cobrados a maior
	dez/01
	74.930,00
	86
	31/12/2001

	Prestadores superfaturados
	jan/02
	40.093,12
	151
	4/2/2002

- solidariamente com Adriana Lopes Lacerda, CPF XXX.518.231-XX, Célia Maria Silva, CPF XXX.119.771-XX, e com a empresa Conservo Brasília Serviços Técnicos Ltda., CNPJ 00.009.282/0001-98:
	Referência
	 Valor histórico 
	OB
	Data

	Prestadores superfaturados
	fev/02
	40.093,12
	285
	1/3/2002

	Dias úteis cobrados a maior
	fev/02
	157.601,96
	285
	1/3/2002

- solidariamente com Eduardo Miranda Lopes, CPF XXX.565.101-XX, Lilian de Azevedo Gonçalves, CPF XXX.307.881-XX, e com a empresa Conservo Brasília Serviços Técnicos Ltda., CNPJ 00.009.282/0001-98:
	Referência
	 Valor histórico 
	OB
	Data

	Prestadores superfaturados
	abr/02
	35.300,88
	31
	6/5/2002

	Prestadores superfaturados
	mai/02
	30.013,06
	38
	2/7/2002

	Dias úteis cobrados a maior
	mai/02
	45.262,52
	38
	6/6/2002

	Prestadores superfaturados
	jul/02
	17.889,84
	1446
	2/8/2002

- solidariamente com Paulo Cezar Magalhães Cezar, CPF XXX.887.231-XX, Eduardo Miranda Lopes, CPF XXX.565.101-XX, e com a empresa Conservo Brasília Serviços Técnicos Ltda., CNPJ 00.009.282/0001-98:
	Referência
	Valor histórico
	OB
	Data

	Prestadores superfaturados
	jan/04
	2.300,45
	267
	10/2/2004

	Prestadores superfaturados
	jul/04
	2.562,00
	902045
	6/8/2004

- solidariamente com Adriana Lopes Lacerda, CPF XXX.518.231-XX, Lílian de Azevedo Gonçalves, CPF XXX.307.881-XX, e com a empresa Conservo Brasília Serviços Técnicos Ltda., CNPJ 00.009.282/0001-98:
	Referência
	Valor histórico
	OB
	Data

	Prestadores superfaturados
	abr/01
	2.188,40
	655
	2/5/2001

	Prestadores superfaturados
	jun/01
	4.560,80
	991
	2/7/2001

	Prestadores superfaturados
	jul/01
	3.040,72
	11740
	1/8/2001

	Prestadores superfaturados
	out/01
	18.983,07
	42
	11/12/2001

	Prestadores superfaturados
	mar/02
	32.751,95
	496
	2/4/2002

	Dias úteis cobrados a maior
	mar/02
	88.170,87
	496
	2/4/2002

	Prestadores superfaturados
	ago/02
	18.194,37
	31
	4/9/2002

	Prestadores superfaturados
	set/02
	24.243,25
	1967
	1/10/2002

	Prestadores superfaturados
	out/02
	27.319,38
	51
	5/11/2002

	Prestadores superfaturados
	nov/02
	15.334,48
	2589
	3/12/2002

	Prestadores superfaturados
	dez/02
	15.888,05
	2838
	31/12/2002

- solidariamente com Eduardo Miranda Lopes, CPF XXX.565.101-XX, Sylvio Rômulo Guimarães de Andrade Júnior, CPF XXX.896.531-XX, e com a empresa Conservo Brasília Serviços Técnicos Ltda., CNPJ 00.009.282/0001-98:
	Referência
	Valor histórico
	OB
	Data

	Prestadores superfaturados
	mai/03
	2.243,00
	28
	3/6/2003

	Prestadores superfaturados
	jun/03
	2.243,00
	1014
	15/7/2003

	Prestadores superfaturados
	jul/03
	2.300,45
	43
	11/8/2003

	Prestadores superfaturados
	ago/03
	2.300,45
	1501
	4/9/2003

	Prestadores superfaturados
	set/03
	2.300,45
	2132
	22/10/2003

	Prestadores superfaturados
	out/03
	2.300,45
	2747
	2/12/2003

	Prestadores superfaturados
	nov/03
	2.300,45
	3021
	12/12/2003

	Prestadores superfaturados
	dez/03
	2.300,45
	100
	19/12/2003

	Prestadores superfaturados
	mar/04
	2.300,45
	900211
	14/4/2004

	Prestadores superfaturados
	abr/04
	2.300,45
	900524
	6/5/2004

	Prestadores superfaturados
	mai/04
	2.300,45
	900967
	3/6/2004

	Prestadores superfaturados
	jun/04
	2.562,00
	901533
	7/7/2004

- solidariamente com Sylvio Rômulo Guimarães de Andrade Júnior, CPF XXX.896.531-XX, e com a empresa Conservo Brasília Serviços Técnicos Ltda., CNPJ 00.009.282/0001-98:
	Referência
	 Valor histórico 
	OB
	Data

	Prestadores superfaturados
	ago/04
	2.562,00
	902790
	22/9/2004

	Prestadores superfaturados
	jan/05
	2.562,00
	900416
	18/2/2005

- solidariamente com Hélio Barbosa da Silva, CPF XXX.565.801-XX, Sylvio Rômulo Guimarães de Andrade Júnior, CPF XXX.896.531-XX, e com a empresa Conservo Brasília Serviços Técnicos Ltda., CNPJ 00.009.282/0001-98:
	Referência
	 Valor histórico 
	OB
	Data

	Prestadores superfaturados
	set/04
	2.562,00
	903068
	7/10/2004

	Prestadores superfaturados
	out/04
	2.562,00
	904423
	21/12/2004

	Prestadores superfaturados
	nov/04
	2.562,00
	904423
	21/12/2004

	Prestadores superfaturados
	dez/04
	2.562,00
	904580
	30/12/2004

	Prestadores superfaturados
	fev/05
	2.562,00
	901012
	22/3/2005

	Prestadores superfaturados
	mar/05
	976,00
	901465
	12/4/2005

	Prestadores superfaturados
	abr/05
	2.562,00
	902284
	13/5/2005

	Prestadores superfaturados
	mai/05
	2.562,00
	903062
	14/6/2005

	Prestadores superfaturados
	jun/05
	2.604,00
	903500
	7/7/2005

	Prestadores superfaturados
	jul/05
	2.604,00
	903833
	8/8/2005

- solidariamente com Adriana Lopes Lacerda, CPF XXX.518.231-XX, Sylvio Rômulo Guimarães de Andrade Júnior, CPF XXX.896.531-XX, e com a empresa Conservo Brasília Serviços Técnicos Ltda., CNPJ 00.009.282/0001-98:
	Referência
	Valor histórico
	OB
	Data

	Prestadores superfaturados
	jan/03
	4.791,18
	190
	19/2/2003

	Prestadores superfaturados
	fev/03
	2.243,00
	318
	17/3/2003

	Prestadores superfaturados
	mar/03
	2.243,00
	558
	29/4/2003

	Prestadores superfaturados
	abr/03
	2.243,00
	631
	9/5/2003

- solidariamente com Fernando Catão de Almeida Paiva, CPF XXX.028.896-XX, com Sylvio Rômulo Guimarães de Andrade Júnior, CPF XXX.896.531-XX, e com a empresa Conservo Brasília Serviços Técnicos Ltda., CNPJ 00.009.282/0001-98:
	Referência
	Valor histórico
	OB
	Data

	Dias úteis cobrados a maior
	fev/06
	142.416,41
	978
	31/3/2006

	Dias úteis cobrados a maior
	abr/06
	6.575,28
	1744
	15/5/2006

b.6)  Sylvio Rômulo Guimarães de Andrade Júnior, CPF XXX.896.531-XX, na qualidade de Coordenador-Geral de Logística do MJ nos exercícios de 2004 a 2005, por ter autorizado o pagamento de prestadores de serviços que não trabalharam nas dependências do Ministério da Justiça e Cidadania, o que resultou em prejuízo ao erário;
- solidariamente com Eduardo Miranda Lopes, CPF XXX.565.101-XX, Victor João Cúgola, CPF XXX.881.686-XX, e com a empresa Conservo Brasília Serviços Técnicos Ltda., CNPJ 00.009.282/0001-98:
	Referência
	Valor histórico
	OB
	Data

	Prestadores superfaturados
	mai/03
	2.243,00
	28
	3/6/2003

	Prestadores superfaturados
	jun/03
	2.243,00
	1014
	15/7/2003

	Prestadores superfaturados
	jul/03
	2.300,45
	43
	11/8/2003

	Prestadores superfaturados
	ago/03
	2.300,45
	1501
	4/9/2003

	Prestadores superfaturados
	set/03
	2.300,45
	2132
	22/10/2003

	Prestadores superfaturados
	out/03
	2.300,45
	2747
	2/12/2003

	Prestadores superfaturados
	nov/03
	2.300,45
	3021
	12/12/2003

	Prestadores superfaturados
	dez/03
	2.300,45
	100
	19/12/2003

	Prestadores superfaturados
	mar/04
	2.300,45
	900211
	14/4/2004

	Prestadores superfaturados
	abr/04
	2.300,45
	900524
	6/5/2004

	Prestadores superfaturados
	mai/04
	2.300,45
	900967
	3/6/2004

	Prestadores superfaturados
	jun/04
	2.562,00
	901533
	7/7/2004

- solidariamente com Victor João Cúgola, CPF XXX.881.686-XX, e com a empresa Conservo Brasília Serviços Técnicos Ltda., CNPJ 00.009.282/0001-98:
	Referência
	Valor histórico
	OB
	Data

	Prestadores superfaturados
	ago/04
	2.562,00
	902790
	22/9/2004

	Prestadores superfaturados
	jan/05
	2.562,00
	900416
	18/2/2005

- solidariamente com Victor João Cúgola, CPF XXX.881.686-XX, com Adriana Lopes Lacerda, CPF XXX.518.231-XX, e com a empresa Conservo Brasília Serviços Técnicos Ltda., CNPJ 00.009.282/0001-98:
	Referência
	Valor histórico
	OB
	Data

	Prestadores superfaturados
	jan/03
	4.791,18
	190
	19/2/2003

	Prestadores superfaturados
	fev/03
	2.243,00
	318
	17/3/2003

	Prestadores superfaturados
	mar/03
	2.243,00
	558
	29/4/2003

	Prestadores superfaturados
	abr/03
	2.243,00
	631
	9/5/2003

- solidariamente com Victor João Cúgola, CPF XXX.881.686-XX, com Fernando Catão de Almeida Paiva, CPF XXX.028.896-XX, e com a empresa Conservo Brasília Serviços Técnicos Ltda., CNPJ 00.009.282/0001-98:
	Referência
	Valor histórico
	OB
	Data

	Dias úteis cobrados a maior
	fev/06
	142.416,41
	978
	31/3/2006

	Dias úteis cobrados a maior
	abr/06
	6.575,28
	1744
	15/5/2006

- solidariamente com Hélio Barbosa da Silva, CPF XXX.565.801-XX, com Victor João Cúgola, CPF XXX.881.686-XX, e com a empresa Conservo Brasília Serviços Técnicos Ltda., CNPJ 00.009.282/0001-98:
	Referência
	Valor histórico
	OB
	Data

	Prestadores superfaturados
	set/04
	2.562,00
	903068
	7/10/2004

	Prestadores superfaturados
	out/04
	2.562,00
	904423
	21/12/2004

	Prestadores superfaturados
	nov/04
	2.562,00
	904423
	21/12/2004

	Prestadores superfaturados
	dez/04
	2.562,00
	904580
	30/12/2004

	Prestadores superfaturados
	fev/05
	2.562,00
	901012
	22/3/2005

	Prestadores superfaturados
	mar/05
	976,00
	901465
	12/4/2005

	Prestadores superfaturados
	abr/05
	2.562,00
	902284
	13/5/2005

	Prestadores superfaturados
	mai/05
	2.562,00
	903062
	14/6/2005

	Prestadores superfaturados
	jun/05
	2.604,00
	903500
	7/7/2005

	Prestadores superfaturados
	jul/05
	2.604,00
	903833
	8/8/2005

b.7) Eduardo Miranda Lopes, CPF XXX.565.101-XX, na qualidade de responsável pelo atesto das notas fiscais do Contrato 08/2001, nos exercícios de 2002 a 2004, por ter atestado a prestação de serviços de empregados que não trabalharam nas dependências do Ministério da Justiça e Cidadania e notas fiscais com horas de serviços prestados não correspondentes aos dias úteis do mês de referência, o que resultou em prejuízo ao erário;
- solidariamente com Lilian de Azevedo Gonçalves, CPF XXX.307.881-XX, com Victor João Cúgola, CPF XXX.881.686-XX, e com a empresa Conservo Brasília Serviços Técnicos Ltda., CNPJ  00.009.282/0001-98:
	Referência
	Valor histórico
	OB
	Data

	Prestadores superfaturados
	abr/02
	35.300,88
	31
	6/5/2002

	Prestadores superfaturados
	mai/02
	30.013,06
	38
	2/7/2002

	Dias úteis cobrados a maior
	mai/02
	45.262,52
	38
	6/6/2002

	Prestadores superfaturados
	jul/02
	17.889,84
	1446
	2/8/2002

- solidariamente com Paulo Cezar Magalhães Cezar, CPF XXX.887.231-XX, com Victor João Cúgola, CPF XXX.881.686-XX, e com a empresa Conservo Brasília Serviços Técnicos Ltda., CNPJ 00.009.282/0001-98:
	Referência
	Valor histórico
	OB
	Data

	Prestadores superfaturados
	jan/04
	2.300,45
	267
	10/2/2004

	Prestadores superfaturados
	jul/04
	2.562,00
	902045
	6/8/2004

- solidariamente com Sylvio Rômulo Guimarães de Andrade Júnior, CPF XXX.896.531-XX, com Victor João Cúgola, CPF XXX.881.686-XX, e com a empresa Conservo Brasília Serviços Técnicos Ltda., CNPJ 00.009.282/0001-98:
	Referência
	Valor histórico
	OB
	Data

	Prestadores superfaturados
	mai/03
	2.243,00
	28
	3/6/2003

	Prestadores superfaturados
	jun/03
	2.243,00
	1014
	15/7/2003

	Prestadores superfaturados
	jul/03
	2.300,45
	43
	11/8/2003

	Prestadores superfaturados
	ago/03
	2.300,45
	1501
	4/9/2003

	Prestadores superfaturados
	set/03
	2.300,45
	2132
	22/10/2003

	Prestadores superfaturados
	out/03
	2.300,45
	2747
	2/12/2003

	Prestadores superfaturados
	nov/03
	2.300,45
	3021
	12/12/2003

	Prestadores superfaturados
	dez/03
	2.300,45
	100
	19/12/2003

	Prestadores superfaturados
	mar/04
	2.300,45
	900211
	14/4/2004

	Prestadores superfaturados
	abr/04
	2.300,45
	900524
	6/5/2004

	Prestadores superfaturados
	mai/04
	2.300,45
	900967
	3/6/2004

	Prestadores superfaturados
	jun/04
	2.562,00
	901533
	7/7/2004

b.8)  Fernando Catão de Almeida Paiva, CPF XXX.028.896-XX, na qualidade de fiscal do contrato, por ter atestado a Nota Fiscal 3553 e 4314 com horas de serviços prestados não correspondentes aos dias úteis do mês de referência, o que resultou em prejuízo ao erário;
- solidariamente com Victor João Cúgola, CPF XXX.881.686-XX, com Sylvio Rômulo Guimarães de Andrade Júnior, CPF XXX.896.531-XX, e com a empresa Conservo Brasília Serviços Técnicos Ltda., CNPJ 00.009.282/0001-98:
	Referência
	Valor histórico
	OB
	Data

	Dias úteis cobrados a maior
	fev/06
	142.416,41
	978
	31/3/2006

	Dias úteis cobrados a maior
	abr/06
	6.575,28
	1744
	15/5/2006

b.9) Hélio Barbosa da Silva, CPF XXX.565.801-XX, na qualidade de fiscal do contrato, atestou prestação de serviços de empregados que não trabalharam nas dependências do Ministério da Justiça e Cidadania, o que resultou em prejuízo ao erário
- solidariamente com Victor João Cúgola, CPF XXX.881.686-XX, com Sylvio Rômulo Guimarães de Andrade Júnior, CPF XXX.896.531-XX, e com a empresa Conservo Brasília Serviços Técnicos Ltda., CNPJ 00.009.282/0001-98:
	Referência
	Valor histórico
	OB
	Data

	Prestadores superfaturados
	set/04
	2.562,00
	903068
	7/10/2004

	Prestadores superfaturados
	out/04
	2.562,00
	904423
	21/12/2004

	Prestadores superfaturados
	nov/04
	2.562,00
	904423
	21/12/2004

	Prestadores superfaturados
	dez/04
	2.562,00
	904580
	30/12/2004

	Prestadores superfaturados
	fev/05
	2.562,00
	901012
	22/3/2005

	Prestadores superfaturados
	mar/05
	976,00
	901465
	12/4/2005

	Prestadores superfaturados
	abr/05
	2.562,00
	902284
	13/5/2005

	Prestadores superfaturados
	mai/05
	2.562,00
	903062
	14/6/2005

	Prestadores superfaturados
	jun/05
	2.604,00
	903500
	7/7/2005

	Prestadores superfaturados
	jul/05
	2.604,00
	903833
	8/8/2005

b.10) Paulo Cézar Magalhães Cézar, CPF XXX.887.231-XX, na qualidade ordenador de despesa nos meses de janeiro e julho de 2004, por ter autorizado de prestadores de serviços que não trabalharam nas dependências do Ministério da Justiça e Cidadania, o que resultou em prejuízo ao erário;
- solidariamente com Victor João Cúgola, CPF XXX.881.686-XX, com Eduardo Miranda Lopes, CPF XXX.565.101-XX, e com a empresa Conservo Brasília Serviços Técnicos Ltda., CNPJ 00.009.282/0001-98:
	Referência
	Valor histórico
	OB
	Data

	Prestadores superfaturados
	jan/04
	2.300,45
	267
	10/2/2004

	Prestadores superfaturados
	jul/04
	2.562,00
	902045
	6/8/2004

	b.11) Célia Maria Silva, CPF XXX.119.771-XX, na qualidade de Coordenadora-Geral de Logística do MJSP em substituição no exercício de 2002, por ter autorizado o pagamento de prestadores de serviços que não trabalharam nas dependências do Ministério e de notas fiscais com horas de serviços prestados não correspondentes aos dias úteis do mês de referência, o que resultou em prejuízo ao erário:
- solidariamente com Adriana Lopes Lacerda, CPF XXX.518.231-XX, com Victor João Cúgola, CPF XXX.881.686-XX, e com a empresa Conservo Brasília Serviços Técnicos Ltda., CNPJ 00.009.282/0001-98:
	Referência
	 Valor histórico 
	OB
	Data

	Prestadores superfaturados
	fev/02
	40.093,12
	285
	1/3/2002

	Dias úteis cobrados a maior
	fev/02
	157.601,96
	285
	1/3/2002

	c) aplicar aos responsáveis Adriana Lopes do Nascimento (CPF XXX.518.231-XX,  Célia Maria Silva (CPF XXX.119.771-XX) , Eduardo Miranda Lopes (CPF XXX.565.101-XX) , Hélio Barbosa da Silva (CPF XXX.565.801-XX) , Fernando Catão de Almeida Paiva (CPF XXX.028.896-XX) , João da Cruz Naves (CPF XXX.730.971-XX) , Lílian de Azevedo Gonçalves (CPF XXX.307.881-XX) , Paulo Cézar Magalhães Cézar (CPF XXX.887.231-XX) e Sylvio Rômulo Guimarães de Andrade Junior (CPF XXX.896.531-XX) , e à empresa Conservo Brasília Serviços Técnicos Ltda. (CNPJ 00.009.282/0001-98) e ao Sr. Victor João Cúgola (CPF XXX.881.686-XX) , individualmente, a multa prevista no art. 57 da Lei 8.443/1992 c/c o art. 267 do Regimento Interno do Tribunal de Contas da União, com a fixação do prazo de quinze dias, a contar das notificações, para comprovarem, perante o Tribunal (art. 214, inciso III, alínea 'a', do Regimento Interno) , o recolhimento da dívida aos cofres do Tesouro Nacional, atualizadas monetariamente desde a data do acórdão que vier a ser proferido até a dos efetivos recolhimentos, se forem pagas após o vencimento, na forma da legislação em vigor;
d) determinar à Secretaria Executiva do Ministério da Justiça e Cidadania que retenha definitivamente o valor de R$ 84.039,33, devidamente atualizado, cuja retenção cautelar fora determinada pelo Acórdão 1080/2005-TCU-Plenário, Sessão de 3/8/2005;
e) autorizar, desde logo, nos termos do art. 28, inciso II, da Lei 8.443/1992, a cobrança judicial das dívidas, caso não atendidas as notificações;
f) determinar, quando for o caso, o desconto integral ou parcelado da dívida nos vencimentos, salários ou proventos dos responsáveis, observados os limites previstos na legislação pertinente, nos termos do art. 28, inciso I, da Lei 8.443/1992;
g) autorizar, desde que solicitado, com fundamento no art. 26 da Lei 8.443/1992 c/c o art. 217, §2° do Regimento Interno do Tribunal de Contas da União, o parcelamento da dívida, em até 36 vezes, incidindo sobre cada parcela corrigida monetariamente os correspondentes acréscimos legais, alertando que a falta de recolhimento de qualquer uma delas importará no vencimento antecipado do saldo devedor; e
h) encaminhar cópia da deliberação que será proferida, bem como do relatório e do voto que a fundamentarem, à Secretaria Executiva do Ministério da Justiça e Cidadania, ao Procurador-Chefe da Procuradoria da República no Distrito Federal/4° Ofício dos Atos Administrativos (referência Ofício 269/06-GAB LR/PRDF/MPF) e ao Departamento de Polícia Federal (referência: 'Operação Mão de Obra') .
2. 	Considerando que a análise das alegações de defesa da maior parte dos responsáveis foi realizada antes da instrução mencionada no item anterior, transcrevo a seguir, como os ajustes de forma necessários, o posicionamento da unidade técnica registrado à peça 175:
EXAME TÉCNICO
23.	Na instrução inicial destes autos (peça 68) , verificou-se que o escopo do TC Processo 013.343/2010-6 era mais amplo que o deste processo de TCE, abrangendo, além dos exercícios de 2001 e 2002, os de 2003 a 2006, e que nele já haviam sido realizadas citações e apresentadas algumas defesas.
24.	Procedeu-se, então, a comparação entre os débitos e os responsáveis das duas tomadas de contas especiais e realizaram-se citações comportando os valores excedentes: (...) 
25.	Cumpre esclarecer que não houve alteração no débito originalmente imputado à Sra. Célia Maria da Silva e aos Srs. Hélio Barbosa da Silva e Paulo Cézar Magalhães Cézar por meio do Acórdão 993/2010 - TCU - Plenário e, por isso, a citação não foi renovada, pois os referidos responsáveis já haviam apresentado defesas no âmbito do TC Processo 013.343/2010-6, apenso aos autos, conforme tabela abaixo: (...) 
26.	Apesar de o Sr. Victor João Cúgola ter tomado ciência do expediente que lhe foi encaminhado, conforme atesta o aviso de recebimento (AR) à peça 89, não atendeu a citação e não se manifestou quanto às irregularidades verificadas.	 
27.	Cumpre relatar que a empresa Conservo Brasília Serviços Técnicos Ltda., representada, na ocasião, pelo referido Sr.  Victor João Cúgula, foi ouvida na oitiva determinada pelo Acórdão 1080/2005 - TCU - Plenário (peça 12, p. 1-2, do TC 016.831/2004-4) , conforme relatado no §12 desta instrução. 
28.	No referido processo, a unidade técnica propôs a desconsideração da personalidade jurídica da empresa Conservo Brasília Serviços Técnicos Ltda. e a inclusão, como responsável solidário, do Sr. Victor João Cúgola (peça 23, p. 62-64, do TC 016.831/2004-4) . Em sequência, foi prolatado o Acórdão 993/2010 - TCU - Plenário (peça 23, p. 66-72, do TC 016.831/2004-4) , que incluiu o Sr. Victor João Cúgola entre os responsáveis solidários. 
29.	O Sr. João da Cruz Naves e a empresa Conservo Brasília Serviço Técnicos Ltda., citados inclusive por via editalícia, também não atenderam a citação e, portanto, não se defenderam quanto às irregularidades verificadas. Destaca-se que antes da citação por edital foram adotadas providências que esgotaram as tentativas de localização dos responsáveis, conforme atestam os ofícios de citação presentes às peças 79 (Sr. João da Cruz Naves) e 82, 109, 147 e 168 (Conservo Brasília Serviço Técnicos Ltda.) . 
30.	A empresa Conservo Brasília Serviço Técnicos Ltda. constituiu advogado, conforme relatado no §15 desta instrução. Entretanto, este não foi notificado nas comunicações expedidas pelo Tribunal após seu ingresso como procurador da empresa, o que vai de encontro ao disposto no art. 179, §7°, do Regimento Interno do Tribunal de Contas da União. 
31.	Ante a constatação, buscando-se suprir a ausência de notificação do advogado e oportunizar o exercício do direito de ampla defesa e do contraditório, repetiu-se a citação para o advogado indicado nos autos, conforme Ofício 0446/2016 - TCU - SecexDefesa, de 7/6/2016, peça 171.
32.	Em resposta, o advogado informou (peça 174) que deixou de representar a empresa desde que ela "fechou após quebrar financeiramente" em maio de 2009. Em consulta realizada ao sistema da Receita Federal do Brasil, verificou-se que a situação cadastral da empresa, que data de 3/11/2005, é "ativa". Não foi possível verificar se houve ou não processo falimentar e se este foi finalizado. Entretanto, verificou-se, nos sistemas disponíveis no TCU, que a empresa apresenta declarações fiscais negativas desde o exercício de 2009 (consulta realizada em 1/7/2016) . Adicionalmente, consultou-se o banco de falências do Tribunal Superior do Trabalho e não constam dados sobre a empresa Conservo (consulta realizada em 1/7/2016 no site http://www.tst.jus.br/banco-de-falencia) . 
33.	Quanto à ocorrência de falência das pessoas jurídicas, este Tribunal já decidiu que o encerramento do processo de falência não extingue per si a personalidade jurídica da empresa, que ainda pode ter suas contas julgadas irregulares, com imputação de débito e aplicação de multa (Acórdão 1717/2015 - TCU - 1ª Câmara) .
34.	Portanto, transcorrido o prazo regimental, e mantida a inércia dos aludidos responsáveis, impõe-se que sejam considerados revéis os Srs. João da Cruz Naves e Victor João Cúgula, bem como a empresa Conservo Brasília Serviços Técnicos Ltda., dando-se prosseguimento ao processo, de acordo com o art. 12, §3º, da Lei 8.443/1992.
PRESCRIÇÃO
35.	Segundo o Acórdão 1441/2016 - TCU - Plenário, sessão de 8/6/2016, prolatado nos autos do TC Processo 030.926/2015-7, que trata de Incidente de Uniformização de Jurisprudência a respeito da prescrição da pretensão punitiva do Tribunal de Contas da União:
 (...) 
9.1.1. a pretensão punitiva do Tribunal de Contas da União subordina-se ao prazo geral de prescrição indicado no art. 205 do Código Civil;
9.1.2. a prescrição a que se refere o subitem anterior é contada a partir da data de ocorrência da irregularidade sancionada, nos termos do art. 189 do Código Civil;
9.1.3. o ato que ordenar a citação, a audiência ou oitiva da parte interrompe a prescrição de que trata o subitem 9.1.1, nos termos do art. 202, inciso I, do Código Civil;
9.1.4. a prescrição interrompida recomeça a correr da data em que for ordenada a citação, a audiência ou oitiva da parte, nos termos do art. 202, parágrafo único, parte inicial, do Código Civil;
9.1.5. haverá a suspensão da prescrição toda vez que o responsável apresentar elementos adicionais de defesa, ou mesmo quando forem necessárias diligências causadas por conta de algum fato novo trazido pelos jurisdicionados, não suficientemente documentado nas manifestações processuais, sendo que a paralisação da contagem do prazo ocorrerá no período compreendido entre a juntada dos elementos adicionais de defesa ou da peça contendo o fato novo e a análise dos referidos elementos ou da resposta da diligência, nos termos do art. 160, §2º, do Regimento Interno;
9.1.6. a ocorrência desta espécie de prescrição será aferida, independentemente de alegação da parte, em cada processo no qual haja intenção de aplicação das sanções previstas na Lei 8.443/1992;
9.1.7. o entendimento consubstanciado nos subitens anteriores será aplicado, de imediato, aos processos novos (autuados a partir desta data) bem como àqueles pendentes de decisão de mérito ou de apreciação de recurso por este Tribunal;
 (...) 
36.	Em cumprimento ao determinado no subitem 9.1.6 do decisium acima transcrito, verificou-se a data de prescrição da pretensão punitiva referente a cada um dos atos irregulares praticados, bem como a eventual existência de ato interruptivo da prescrição, conforme sintetizado no Anexo I - Atos irregulares cuja pretensão punitiva está prescrita - desta instrução. 
37.	Relevante ressaltar que a análise empreendida demonstrou que todos os responsáveis estão potencialmente aptos a serem sancionados pelo Tribunal, entretanto, devido à diversidade de datas, há alguns atos irregulares cujas pretensões punitivas encontram-se prescritas, os quais devem ser considerados quando da dosimetria da multa, haja vista que a prescrição incide isoladamente sobre cada um dos ilícitos: (...) 
METODOLOGIA UTILIZADA PARA VERIFICAÇÃO E QUANTIFICAÇÃO DO DÉBITO
38.	Conforme já mencionado, o débito apurado nestes autos decorre do faturamento indevido de prestadores de serviço no âmbito do Contrato 8/2001, uma vez que estes, conforme demonstram os elementos probatórios, efetivamente não trabalhavam no Ministério da Justiça e Cidadania, bem como da cobrança por dias não trabalhados.
39.	No tocante aos dias não trabalhados, segundo estipulado no Contrato 8/2001, peça 2, p. 205-225, em especial as páginas 213-215, os serviços seriam pagos por hora trabalhada. Não obstante isso, a unidade de medida adotada nos exercícios de 2001 e 2002 consistiu na adoção de 22 dias úteis, independentemente da quantidade de dias úteis do mês.  A partir do exercício de 2003, a unidade de medida adotada pelo MJC passou a ser 21 dias úteis.
40.	No caso em estudo, o efetivo número de dias úteis dos meses avaliados variou de 18 a 23 dias úteis, conforme demonstrado à peça 22 do TC 016.831/2004-4. 
41.	As sistemáticas utilizadas pelos fiscais ao longo da contratação ocasionaram meses com créditos e meses com débito para a empresa, que muitas vezes compensavam-se entre si ao longo dos dozes meses e, nesses casos, não geravam débitos. 
Prestadores alocados, simultaneamente, no MJC e no DNPM (exemplo do caso de dezembro de 2001) 
42.	As evidências dos empregados da Conservo que, simultaneamente, fizeram parte do faturamento dos contratos do MJC e do DNPM baseiam-se nos seguintes documentos: planilha de composição MJC, relação Sefip MJC, notas fiscais do MJC, demonstrativo de faturamento DNPM, listagem de pagamentos do DNPM, notas fiscais DNPM, relação Sefip DNPM, planilha elaborada pelo DNPM (em que relaciona todos os funcionários da Conservo que prestaram serviços nas dependências do DNPM) e depoimentos prestados ao Ministério Público Federal (TC Processo 020.591/2004-6) . Segue explicação de alguns dos tipos de documentos utilizados:
	a) planilha de composição MJC: o documento discrimina nominalmente cada empregado da empresa Conservo que prestou serviço no MJC, a exemplo do referente ao faturamento de dezembro de 2001 (valor R$ 961.884,84) , cuja nota fiscal (NF 00984) e a planilha de composição constam à peça 52, p. 12 e 20-26, do TC 016.831/2004-4, respectivamente; 
	b) relação Sefip MJC: o Sistema Empresa de Recolhimento do FGTS e Informações à Previdência Social (Sefip) é um aplicativo desenvolvido pela Caixa Econômica Federal para o empregador. O sistema é destinado a todas as pessoas físicas, jurídicas e contribuintes equiparados a empresa, sujeitos ao recolhimento do FGTS, e é responsável por consolidar os dados cadastrais e financeiros dos contribuintes e trabalhadores para repassar ao FGTS e à Previdência Social. Também é utilizado para gerar a Guia de Recolhimento do FGTS (GFIP) com código de barras para recolher o FGTS. A relação de trabalhadores vinculados ao MJC constantes do arquivo Sefip de dezembro de 2001 encontra-se à peça 53, p. 33-47, do TC 016.831/2004-4;
	c)  demonstrativo de faturamento DNPM: o demonstrativo de dezembro de 2001 contendo a relação nominal de empregados que atuavam no DNPM está localizado à peça 80, p. 32, do TC 016.831/2004-4, no valor total de R$ 32.018,25; e
	d)  relação Sefip DNPM: a relação de trabalhadores vinculados ao DNPM constantes do arquivo Sefip de dezembro de 2001 encontra-se à peça 80, p. 25-30, do TC 016.831/2004-4.
43.	Para apurar o valor do dano correspondente aos prestadores de serviços cobrados indevidamente, a secretaria do Tribunal utilizou-se de diversas técnicas, a exemplo da comparação da lista de empregados que prestavam serviços no âmbito do Contrato 39/2000 no período de 2000 a 2006 (Ofício n° 593/DIRE-2006, peça 6, p. 99) com a relação daqueles profissionais que prestavam serviços no âmbito do Contrato 8/2001 no mesmo período, uma vez que os mesmos empregados não poderiam prestar serviços simultâneos ao MJC e ao DNPM. 
Depoimentos ao Ministério Público Federal 
44.	Na apuração dos valores pagos indevidamente, consideraram-se também os depoimentos prestados ao Ministério Público Federal, em razão de fraudes verificadas no Ministério da Justiça e Cidadania, consistentes no faturamento indevido por serviços supostamente prestados por funcionários da Conservo que estavam alocados em outros órgãos/entidades públicos ou na própria empresa. Nos referidos depoimentos, os empregados da Conservo admitiram a inclusão indevida de prestadores no faturamento do contrato com o MJC, conforme trechos ilustrativos seguintes:
Francisco Oriete Avelino do Nascimento (peça 1, p. 34, do TC Processo 020.591/2006-9) :
 (...) 
Que há cerca de três meses atrás, recebeu um telefonema do Sr. Cid Menezes, ex-funcionário da Conservo, informando que o nome do depoente constava como empregado da Conservo prestando serviço no Ministério da Justiça, apesar de sempre ter trabalhado na sede da Conservo como chefe de departamento; Que o Sr. Cid Menezes também teve o seu nome utilizado nessa situação descrita (...) 
Polyana Lavale (peça 1, p. 41, do TC Processo 020.591/2006-9) :
 (...) 
Que o Sr. VICTOR CÚGOLA, aproximadamente em meados de 2001, passou a determinar mensalmente à depoente que acrescentasse ficticiamente valores ao faturamento mensal do contrato com o Ministério da Justiça; que esses valores começaram no patamar de R$ 10.000,00 e chegaram a alcançar R$ 150.000,00; (...) Que para aumentar indevidamente sua remuneração, a Conservo começou a aumentar ficticiamente o número de empregados alocados na execução do contrato; (...) que as faturas indevidas eram atestadas por ADRIANA, por determinação de JOÃO DA CRUZ; (...) que a depoente enviava para ADRIANA, por e-mail, a planilha adulterada, destacando em vermelho os funcionários indevidamente incluídos por determinação de VICTOR CÚGOLA (...)  
45.	Conforme já informado nesta instrução, a denúncia do Ministério Público Federal originou o TC Processo 020.591/2006-9, no qual consta, além de depoimentos, relatório de análise da Divisão de Operações de Inteligência Policial Especializada da Polícia Federal de notas fiscais, planilhas de faturamento, autorizações de pagamento dos serviços prestados pela Conservo ao Ministério da Justiça.
46.	No referido relatório (peça 1, p. 54-57, do TC Processo 020.591/2006-9) foram analisadas as notas fiscais 8010 (mar/01) , 8200 (abr/01) ; 8442 (mai/01) ; 8660 (jun/01) ; 8863 (jul/01) ; 9069 (ago/01 - DNPM) , 9106 (ago/01 - MJ) , 9347 (set/01 - MJ) , 9353 (set/01 - DNPM) , 9594 (out/01 - MJ) , 9819 (nov/01 - MJ) , 9847 (dez/01 - MJ) , 9989 (dez/01 - DNPM) , 10272 (jan/02 - DNPM) e 10469 (fev/02 - DNPM) .
47. 	Na análise empreendida, a Polícia Federal concluiu que constavam em algumas planilhas de faturamento empregados da Conservo que nunca prestaram serviços de recepção e apoio administrativo ao Ministério da Justiça e Cidadania, a exemplo de Maria Faria de Oliveira (junho, outubro, novembro e dezembro de 2001) , Francisco Oriete Avelino do Nascimento (novembro e dezembro de 2001) e Manuella Passos Cúgola (dezembro de 2001) .
48.	Com base no relatório da Polícia Federal e nos depoimentos prestados ao Ministério Público Federal, a equipe de fiscalização da então 6ª Secex considerou como valores cobrados indevidamente pela Conservo no âmbito do contrato 8/2001 os referentes aos prestadores Cid Menezes de Oliveira, Francisco Oriete Avelino do Nascimento, Patrícia Silveira dos Santos e Maria Faria de Oliveira, conforme exposto nos §§45-48 da instrução presente à peça 23, p. 29-65, do TC 016.831/2004-4.
Duplicidade de FGTS
49.	Outro critério adotado pela 6ª Secex para aferir o valor do dano causado aos cofres públicos consistiu na verificação de casos de duplicidade de recolhimentos de FGTS aos prestadores supostamente alocados no MJC e para os quais também houve recolhimentos relativos a outros tomadores de serviços ou à própria Conservo, conforme relatado nos §§48-49 da instrução à peça 23, p. 29-61, do TC 016.831/2004-4.
50.	Para cada pagamento indevido verificado, os prestadores de serviços cobrados indevidamente pela Conservo foram relacionados por nome, mês de referência, valor cobrado pela Conservo Brasília Serviço Técnicos Ltda. e número da nota fiscal (peça 23, p. 6-7, do TC 016.831/2004-4) , bem como por nome, mês de referência, valor, número da ordem bancária, responsável pelo atesto da nota fiscal e ordenador de despesa (peça 23, p. 14-17, do TC 016.831/2004-4) . 
51.	Adicionalmente, a unidade técnica sintetizou em tabelas todos os valores pagos indevidamente à Conservo Brasília Serviços Técnicos Ltda., conforme peça 23, p. 18-21, do TC 016.831/2004-4.
Dias úteis cobrados a maior
52.	A metodologia utilizada pela então 6ª Secex para apurar o valor do dano referente às horas [dias] de serviços prestados não correspondentes aos dias úteis do mês de referência consistiu em (peça 21, p. 52, do TC 016.831/2004-4) :
	a) apurar o número de dias úteis de cada mês com base em calendário oficial;
	b) comparar os dias úteis do calendário oficial com os constantes nas planilhas de composição de custos no âmbito do Contrato 8/2001;
	c) excluir todos os prestadores cujos dias de serviços foram lançados manualmente, pois, neste caso, os dias constantes nas planilhas eram inferiores aos dias úteis do calendário oficial e, portanto, em tese, estavam corretos;
	d) multiplicar o valor obtido pelo fator que representava os dias úteis cobrados indevidamente (número de dias que excedia a quantidade de dias úteis do mês dividido pela quantidade de dias cobrados pela empresa naquele mês de referência) ;
	e) ajustar o valor obtido considerando-se as faltas dos prestadores de serviços para o mês analisado e calcular o valor cobrado a maior ou a menor pela empresa; e
	f) ajustar o valor obtido considerando as glosas feitas em meses posteriores pela empresa.
53.	Os cálculos supramencionados constam às peças 21, p. 53, e peça 22, p. 1-48, do TC Processo 016.841/2004-4, para todos os meses em que se constataram pagamentos indevidos quanto aos dias úteis do mês de referência.
54.	Feitos os cálculos, a então 6ª Secex abateu dos débitos apurados os créditos relativos aos meses em que a Conservo faturou dias úteis a menor. Por ser de teor esclarecedor, transcrever-se-ão as considerações da unidade técnica à época quanto à compensação de valores efetuada (peça 23, p. 29-61, do TC 016.831/2004-4) :
84. Analisados conjuntamente os débitos e créditos apurados na presente instrução, observa-se que a partir do exercício de 2003, após mudança na Coordenação-Geral de Logística do MJ (fl. 1055 - Volume 5) , foi promovido ajuste na quantidade de dias úteis pagos mensalmente no contrato. A partir de então, em vez de 22 dias fixos pagos durante os anos de 2001 e 2002, a empresa passou a receber com base em 21 dias úteis, o que minimizou significativamente os débitos gerados na execução do ajuste.
85. Na verdade, essa alteração, já no ano de 2003, gerou crédito a favor da Administração, por resultar em pagamentos menores do que a empresa teria direito. Em 2004 também houve crédito em valores originais e, em 2005, o débito apurado foi compensado pelo crédito alcançado em 2003.
86. Em valores históricos, em 2003 e 2004 houve créditos a favor da empresa de R$ 115.581,04 e de R$ 10.399,25, respectivamente. Em conta simples e valores originais, o débito remanescente, considerando 2003, 2004 e 2005, é de R$ 2.300,80, consolidado em 2005. Mesmo em montantes atualizados, essa diferença seria de apenas R$ 1.920,32, até 04/09/2006.
87. Assim, levando em consideração a análise e os valores acima obtidos, tem-se que os débitos que surgiram em 2004 e em 2005 foram compensados pelo crédito verificado em 2003.
88. As quantias de R$ 2.300,80, histórica, ou de R$ 1.920,32, atualizada até 4/9/2006, a título de prejuízo para a Administração no ano de 2005, são montantes ínfimos frente à magnitude da execução contratual no período (R$ 45.487.125,45, fls. 883/888 - Volume 4) e no próprio exercício (R$ 11.957.972,31, fl. 885 - Volume 4) . Portanto, atinente a esse exercício, em especial, e à vista dos princípios da razoabilidade e da economicidade, não se mostra razoável despender esforços para cobrança desse pequeno valor.
55.	No âmbito desta TCE, compararam-se os valores constantes no relatório final da comissão de tomada de contas especial, detalhados por prestador de serviço, mês de referência e nota fiscal para cada pagamento indevido (peça 8, p. 136-138) , cuja metodologia consta à peça 8, p. 140, conforme relatado no §26 da instrução à peça 68, com os valores apurados por este Tribunal com base na metodologia descrita nos §§38-54 anteriores.
ANÁLISE DOS ARGUMENTOS DE DEFESA DOS FISCAIS
56.	A análise da defesa foi subdividida em análise dos argumentos de defesa dos fiscais do contrato, análise dos argumentos de defesa dos coordenadores-gerais de logística do Ministério da Justiça e análise das justificativas apresentadas pela empresa Conservo e pelo Sr. João da Cruz Naves na ocasião da audiência, conforme relatado no §13 desta instrução.
Responsável: Adriana Lopes do Nascimento
Alegações de defesa
57.	Ocorrência: na condição de responsável pelo atesto de notas fiscais do Contrato 8/2001, nos exercícios de 2001 a 2003, atestou a prestação de serviços de empregados que não trabalharam nas dependências do Ministério da Justiça e Cidadania e as notas fiscais com horas de serviços prestados não correspondentes aos dias úteis do mês de referência, conforme item I.3 da instrução à peça 68:
58.	Síntese dos argumentos de defesa (peça 140) :
58.1	Quanto aos valores atestados referentes à prestação de serviços de empregados que não trabalharam nas dependências do Ministério da Justiça e Cidadania e entidades vinculadas nos exercícios de 2001, 2002 e 2003, alegou que:
	a) configurou-se a prescrição prevista no art. 205 do Código Civil, pois o fato gerador do débito ocorreu em 2001 e, apesar da Administração ter tomado conhecimento do fato em outubro de 2004, a tomada de contas especial só iniciou em novembro de 2011 (peça 140, p. 1-2) ;
	b) o Contrato 8/2001 era impessoal, pois o objeto do contrato não eram pessoas, e sim horas estimadas/mês, sendo que a parametrização utilizada consistiu no custo de horas trabalhadas e não na quantidade de pessoas disponibilizadas e que a afirmação de que os serviços atestados não foram prestados talvez seja precipitada (peça 140, p. 3-4) ;
	c) a responsabilidade pelo acompanhamento das atividades desenvolvidas no período, frequência, horários e desempenho dos prestadores de serviços ficavam a cargo de cada unidade de lotação e o controle sobre a assiduidade e a pontualidade dos prestadores de serviço era incumbência da Conservo Brasília Serviço Técnicos Ltda. (peça 140, p. 4) ;
	d) apesar de a fiscalização ser de sua responsabilidade, havia prestação de serviços, no âmbito do Contrato 8/2001, em órgãos setoriais localizados em endereços diferentes da sede do Ministério da Justiça e Cidadania e a descentralização do acompanhamento do contrato era necessária por ser humanamente impossível que uma pessoa fiscalizasse seiscentos postos de trabalho (peça 140, p. 5) ; e
	e) à época do exercício da fiscalização não existiam normas regulando a fiscalização dos contratos (peça 140, p. 6) e não tinha conhecimento e experiência para cumprir zelosamente com o encargo (peça 140, p. 8) .
58.2	Quanto a ter atestado notas fiscais que incluíam horas [dias] de serviços prestados não correspondentes aos dias úteis dos meses de referência, alegou que o atesto baseava-se no número de horas apresentadas por meio de faturas e de documentação que as acompanhava. Acrescentou que tais horas eram solicitadas à empresa mediante ofícios assinados pelo coordenador-geral de logística (peça 140, p. 8) .
Análise das alegações de defesa
59.	Inicialmente, cumpre relatar que, em consulta ao sistema da Receita Federal do Brasil, verificou-se que a Sra. Adriana Lopes Lacerda passou a chamar-se Adriana Lopes do Nascimento.
60.	No que se refere à ocorrência da prescrição prevista no art. 205 do Código Civil (alínea "a") , não há que prosperar tal argumento, pois as ações que buscam recompor o erário são imprescritíveis, nos termos do art. 37, §5°, da Constituição Federal de 1988. O que prescreve, na forma estabelecida no Acórdão 1441/2016 - TCU - Plenário, é a pretensão punitiva (ex: multa) , nunca o débito.
61.	Ressalte-se que a notificação válida sobre a irregularidade interrompe a prescrição da pretensão punitiva, conforme entendimento deste Tribunal (Acórdão 1441/2016 - TCU - Plenário) . 
62.	Quanto ao argumento de que o objeto do contrato eram horas, e não pessoas (alínea "b") , não cabe acolhida, pois a cláusula quarta, ao definir as obrigações da contratada, previu no "item 3" a apresentação de relação nominal dos empregados em atividade nas dependências do local da prestação de serviço (peça 2, p. 205-225) . Portanto, um dos critérios a serem observados na fiscalização do contrato e, consequentemente, no atesto das notas fiscais, era a compatibilidade da lista de pessoas que prestaram serviços no mês de referência com as respectivas frequências. Eventual substituição dos profissionais que prestavam serviços no âmbito do Contrato 8/2001 também deveria ser controlada e verificada, de forma a possibilitar a correta execução e pagamento dos serviços prestados. 
63.	Com relação à alegação de que o controle sobre a assiduidade e a pontualidade dos prestadores de serviço era incumbência da Conservo Brasília Serviço Técnicos Ltda. (alínea "c") , igualmente, não cabe acolhida. O controle a cargo da contratada tinha a finalidade de cumprir o item oito da cláusula quarta do contrato, a saber (peça 2, p. 209) :
8. Prever o pessoal necessário para garantir a execução dos serviços, nos regimes contratados, sem interrupção, seja por motivo de descanso semanal, falta ao serviço, demissão e outros análogos, obedecidas as disposições da legislação trabalhista vigente;
64.	O controle por parte da contratada não exime o fiscal de suas atribuições, pois do contrário não haveria sentido na designação deste. A fiscalização do contrato atende às necessidades da Administração de verificar o regular cumprimento da avença.
65.	Sobre o ponto, vale registrar que a cláusula quinta do contrato (peça 2, p. 205-225) estabelecia que a contratante se obrigava a acompanhar e fiscalizar a execução do contrato por meio de representante especialmente designado e que este teria livre acesso aos locais de trabalho da mão de obra da contratada.
66.	Importante repisar que, a rigor, competia ao órgão contratante fiscalizar se os funcionários apresentados pela empresa nas faturas mensais estavam efetivamente prestando serviço nos respectivos locais de trabalho. Para isso, havia necessidade de controles efetivos da frequência dos terceirizados aos postos de trabalho. Como essa prática não foi aplicada ao Contrato n° 8/2001, ocorreram os desvios já mencionados, que não se trataram de questões pontuais, e sim contumazes.
67.	No que diz respeito ao argumento da impossibilidade de verificar a regularidade da execução do contrato em virtude de a prestação de serviços abranger órgãos setoriais localizados em endereços diferentes da sede do Ministério da Justiça e Cidadania (alínea "d") , deve-se mencionar que eventuais dificuldades para fiscalizar o contrato deveriam ter sido reportadas à instância superior para a adoção de providências que possibilitassem a efetiva fiscalização, conforme preceitua o art.  67, §2°, da Lei 8.666/1993. Nessas condições, a Sra. Adriana não deveria ter atestado os serviços prestados em localidades distantes e por ela não acompanhados, pois, ao fazê-lo sem a verificação da regularidade da cobrança, atraiu para si todas as responsabilidades dela decorrentes. 
68.	Quanto aos argumentos de ausência de normativos disciplinando as atribuições dos fiscais e de incapacidade técnica para exercer o encargo (alínea "e") , ambos não merecem prosperar, uma vez que, conforme exposto no parágrafo anterior, eventuais dificuldades no exercício fiscalizatório deveriam ser comunicadas à instância superior para a adoção das medidas cabíveis. 
69.	Apesar de o servidor, em tese, não poder recusar o encargo de fiscal de contrato, por não se tratar de ordem manifestamente ilegal (art. 116, inciso IV, da Lei 8.112/1990) , ante a incapacidade técnica para exercer a fiscalização, o servidor deverá solicitar treinamento à instância superior e, no caso de ser negada e não ofertada a capacitação necessária, pedir o afastamento da função de fiscal. A Sra. Adriana Lopes do Nascimento não juntou aos autos documentos que comprovem que adotou tais medidas e, mesmo que as tivesse tomado, efetivamente atestou os serviços ora contestados. 
Responsável: Eduardo Miranda Lopes
Alegações de defesa
70.	Ocorrência: na qualidade de responsável pelo atesto das notas fiscais do Contrato 8/2001, nos exercícios de 2002 a 2004, por ter atestado a prestação de serviços de empregados que não trabalharam nas dependências do Ministério da Justiça e notas fiscais com horas de serviços prestados não correspondentes aos dias úteis dos meses de referência, conforme item I.7 da instrução à peça 68.
71.	Síntese dos argumentos de defesa (peça 158) :
	a) alega que os fatos que lhes foram imputados, ocorridos de 2002 a 2004, prescreveram, pois ocorreram há mais de dez anos de sua oitiva, e aduz que, conforme preceituado no art. 1°, §1°, da Lei 9.873/1999, incide prescrição em processo paralisado por mais de três anos pendente de julgamento ou de despacho (peça 158, p. 3-4) ;
	b) aduz que não está demonstrada de maneira precisa e de "fácil constatação" a suposta conduta que ensejou a reparação do dano ao erário, bem como o valor exato e preciso para esse fim e que tal fato é impeditivo do exercício pleno do direito de defesa, acarretando nulidade dos pressupostos de constituição e de desenvolvimento válido da tomada de contas especial. Corrobora suas alegações apontando a divergência entre os valores para os quais recebeu notificação, a saber: Ofício 544/2010-TCU/Secex-6, em 26/5/2010, no valor de R$ 449.191,37, Termo de notificação, em 14/2/2012, no valor de R$ 127.104,71 e Ofício 1387/2015-TCU/SecexDefesa, em 2/10/2015, no valor de R$ 363.120,53 (peça 158, p. 6-8) ;
	c) alega nulidade absoluta da citação pela ausência de indicação de quais notas fiscais foram atestadas e pela indicação de legislação de cunho genérico, contrariando os pressupostos de citação de causa de devolução ao erário e que não constam nos volumes que compõem os autos demonstração de sua participação direta, de onde poder-se-ia extrair a presença de dolo ou má-fé (peça 158, p. 9-10) . Acrescenta que não constam na citação quais prestadores estariam relacionados aos pagamentos indevidos (peça 158, p. 13) ;	
	d) afirma que as contas do Ministério da Justiça dos anos 2002, 2003 e 2004 foram julgadas pelo Tribunal de Contas da União como regulares e isso impediria imputar-lhe dano, pois ele teria ocorrido em exercícios já julgados por este Tribunal (peça 158, p. 14) ;
	e) alega que o objeto do Contrato 8/2001 era a contratação de serviços estimados em horas/mês, e não a contratação de pessoas (peça 158, p. 16) ; 
	f) afirma que a acusação de superfaturamento é "leviana", pois não era sua incumbência emitir as notas fiscais e as suas obrigações não incluíam verificar pessoalmente todos os meses, um a um, os mais de seiscentos prestadores de serviços no âmbito do Contrato 8/2001; que o acompanhamento das atividades desenvolvidas no período, a frequência, os horários e o desempenho dos prestadores de serviço ficavam a cargo de cada unidade de lotação e que não haviam normas internas que orientassem ou auxiliassem as fiscalizações contratuais (peça 158, p. 17) ;
	g) quanto ao atesto de notas fiscais com horas [dias] de serviços prestados não correspondentes aos dias úteis do mês de referência, afirma que as liquidações foram feitas dentro da estimativa prevista no contrato e com base nas declarações das unidades envolvidas, usuárias do serviço objeto do contrato (peça 158, p. 18) ;
	h) alega cerceamento do direito de defesa, uma vez que não obteve acesso a documentos que permitissem comprovar suas alegações por ter o Ministério da Justiça e Cidadania eliminado tal documentação e pela negativa de acesso à documentação apreendida pela Polícia Federal (peça 158, p. 19) ; e
	i) aduz que não praticou ato que tenha causado dano ao erário, não usufruiu de qualquer benefício decorrentes da irregularidade e que a responsabilização solidária para o agente público é subjetiva, portanto não se presume, e só poderia ser aplicada no caso do agente público ter agido com dolo ou culpa (peça 158, p. 22) . 
Análise das alegações de defesa
72.	Quanto à ocorrência da prescrição da pretensão punitiva (alínea "a") , aplica-se o mesmo raciocínio desenvolvido nos §§60-61 desta instrução.
73.	No que se refere à nulidade dos pressupostos de constituição e desenvolvimento válido da tomada de contas especial (alínea "b") e à nulidade absoluta da citação (alínea "c") , cabem as seguintes considerações:
73.1	Por ser de teor esclarecedor, reproduz-se a seguir o art. 5° da Instrução Normativa TCU 71/2012 dispõe:
Art. 5º É pressuposto para instauração de tomada de contas especial a existência de elementos fáticos e jurídicos que indiquem a omissão no dever de prestar contas e/ou dano ou indício de dano ao erário.
Parágrafo único. O ato que determinar a instauração da tomada de contas especial, deverá indicar, entre outros: 
I - os agentes públicos omissos e/ou os supostos responsáveis (pessoas físicas e jurídicas) pelos atos que teriam dado causa ao dano ou indício de dano identificado;
II - a situação que teria dado origem ao dano ou indício de dano a ser apurado, lastreada em documentos, narrativas e outros elementos probatórios que deem suporte à sua ocorrência;
III - exame da adequação das informações contidas em pareceres de agentes públicos, quanto à identificação e quantificação do dano; 
IV - evidenciação da relação entre a situação que teria dado origem ao dano ou indício de dano a ser apurado e a conduta da pessoa física ou jurídica supostamente responsável pelo dever de ressarcir os cofres públicos.
73.2	A descrição detalhada da situação que deu origem ao dano e a evidenciação da relação entre dano e a conduta foram especificadas no Ofício de citação 1387/2015-TCU/SecexDefesa (peça 85, p. 1) , precisamente no item dois, que se reproduz na essência:
O débito decorre do ato de, na qualidade de responsável pelo atesto das notas fiscais do Contrato n° 8/2001, nos exercícios de 2002 a 2004, atestar a prestação de serviços de empregados que não trabalharam nas dependências do Ministério da Justiça e notas fiscais com horas [dias] de serviços prestados não correspondentes aos dias úteis do mês de referência (...) (grifos acrescidos) 
73.3	A metodologia utilizada pela então 6ª Secex e por esta unidade técnica para apurar os danos decorrentes da cobrança indevida de prestadores superfaturados e dias úteis cobrados a maior foi detalhada nos §§38-54 desta instrução.
73.4	Importante ressaltar que nos ofícios de citação constam tabelas discriminando os valores devidos por mês, ano e ordem bancária, além de anexo detalhando a atualização do valor devido por exercício. A ausência de referência aos números de notas fiscais atestadas não interfere na quantificação do dano, pois os documentos fiscais estão disponíveis nos autos, aos quais os responsáveis obtiveram vista. Entretanto, sintetizar-se-á a localização das notas fiscais atestadas pelo Sr. Eduardo de Miranda Lopes na tabela abaixo: (...) 
73.5	A propósito, todos os valores motivadores de nova citação foram minunciosamente descritos na instrução presente à peça 68, cuja cópia fora remetida aos responsáveis juntamente com as citações para garantir-lhes o contraditório e a ampla defesa.
73.6	Logo, não cabe prosperar o argumento de nulidade dos pressupostos de constituição e desenvolvimento válido da TCE, tampouco o argumento de nulidade absoluta da citação.
74.	Em relação às contas do Ministério da Justiça e Cidadania dos exercícios de 2002, 2003 e 2004 terem sido julgadas regulares (alínea "d") , o art. 206 do Regimento Interno do Tribunal de Contas da União dispõe:
	A decisão definitiva em processo de tomada ou prestação de contas ordinária não constituirá 	fato impeditivo da aplicação de multa ou imputação de débito em outros processos, salvo se a 	matéria tiver sido examinada de forma expressa e conclusiva, hipótese na qual o seu exame 	dependerá do conhecimento de eventual recurso interposto pelo Ministério Público. (grifos 	acrescidos) 
75.	O julgamento das contas daqueles exercícios teve por fundamento as matérias discutidas no processo de contas e cingiu-se aos responsáveis que desempenharam as naturezas de responsabilidade definidas no art. 12 da então vigente Instrução Normativa TCU 47/2004, entre os quais não se incluiu o Sr. Eduardo. Ademais, a matéria discutida nesta tomada de contas especial não integrou o escopo daqueles autos. Logo, não é cabível arguir o afastamento de responsabilidade em decorrência do julgamento das contas de agentes públicos do Ministério da Justiça e Cidadania, pois o Tribunal julga contas de responsáveis (pessoas) , não de órgãos. 
76.	Os argumentos de que o objeto do contrato eram serviços estimados em horas/mês, e não na contratação de pessoas (alínea "e") , da impossibilidade em fiscalizar todos os prestadores de serviços (alínea "f") e de que os atesto das horas [dias] não correspondentes aos dias úteis do mês de referência estavam dentro das estimativas do contrato (alínea "g") não devem prosperar, adotando-se raciocínio similar ao exposto nos §§63-70 desta instrução. 
77.	No que tange ao cerceamento do direito de defesa (alínea "h") , o TC Processo 004.149/2013-0 é composto por volumes do processo MJC 08004.002686/2011-14 (peças 1-11) e por informações e documentos do processo de investigação conduzido pelo Ministério Público Federal, referente à "Operação Mão de Obra" (peças 12- 61) , estes classificados como sigilosos.
78.	Ante o sigilo das informações acima relatadas, os pedidos de vista aos autos foram submetidos ao Ministro Relator, que concedeu cópia integral das peças do TC Processo 013.343/2010-6 e de cópia do TC 016.831/2004-4, exceto das peças 28-30 (consta a identidade do denunciante) ; e cópia das peças 1-11 do TC Processo 004.149/2013-0 (peça 64) .
79.	As informações constantes das peças 28-30 do TC Processo 016.831/2004-6 contêm a identidade do denunciante, cujo sigilo é garantido em observância aos direitos e garantias individuais, nos termos do art. 236 do Regimento Interno do TCU. Todavia, as informações importantes para a instrução dos autos foram reproduzidas nas peças 1, 2 e 3 do referido processo, as quais os responsáveis tiveram acesso. 
80.	Em relação à inaplicabilidade da responsabilidade solidária (alínea "i") , a Lei 8443/1992, art. 16, §2°, ao tratar da responsabilização solidária não faz distinção entre dolo e culpa, tampouco exige dolo para imputar responsabilidade, pois, no caso do Tribunal, a responsabilidade tem natureza subjetiva. A solidariedade é aferida pela existência de nexo de causalidade da conduta do responsável e pela irregularidade consumada. Portanto, não cabe prosperar tal argumento, uma vez que o atesto do fiscal sem se certificar da exatidão do valor cobrado pela empresa (conduta) ocasionou o pagamento indevido (dano) .
Responsável: Fernando Catão de Almeida Paiva 
Alegações de defesa
81.	Ocorrência: na qualidade de fiscal do contrato, por ter atestado a Nota Fiscal 3167 [3553 e 4314, de fevereiro e abril de 2006, respectivamente] com horas de serviços prestados não correspondentes aos dias úteis dos meses de referência, conforme item I.8 da instrução à peça 68.
82.	Síntese dos argumentos de defesa (peça 146) :
	a) integrava o rol de responsáveis do processo de contas do Ministério da Justiça e Cidadania do exercício de 2006, no qual suas contas foram julgadas regulares pelo Acórdão 1634/2009-TCU-Primeira Câmara, constituindo ato jurídico perfeito, amparado pelo art. 5°, inciso XXXVI, da Constituição Federal de 1988, acrescido do fato de o Ministério Público junto ao Tribunal de Contas da União, ao ser alertado pela unidade técnica quanto à possibilidade de interposição de recurso de revisão contra o Acórdão 1634/2009-TCU-Primeira Câmara, ter entendido por inoportuno e impertinente o reexame das contas (peça 146, p. 3) ;
	b) alega que não foi indicada uma das duas notas fiscais cujos valores correspondentes aos dias úteis cobrados a maior lhe foram imputados e que não foi individualizada a conduta que ocasionou o dano. Argui que o atesto de fevereiro corresponde a nota fiscal dos serviços prestados em janeiro e o de abril a serviços prestados em março; e que a quantidade dias úteis cobrados e atestados no mês de janeiro foi inferior a quantidade de dias úteis do referido mês (22 dias úteis) ; e
	c) argui cerceamento do direito de defesa pela recusa do Tribunal de Contas da União em fornecer determinadas peças e acrescenta que a súmula vinculante n° 14 do Supremo Tribunal Federal (STF) lhe concede acesso aos autos.
Análise das alegações de defesa
83.	Em relação ao julgamento das contas do Ministério da Justiça e Cidadania ser óbice à imputação de débito (alínea "a") , segundo o art. 206 do atual Regimento Interno do TCU, a decisão definitiva em processo de contas ordinárias não constituirá fato impeditivo de aplicação de multa ou imputação de débito em outros processos, salvo se a matéria tiver sido examinada de forma expressa e conclusiva, hipótese na qual o seu exame dependerá do conhecimento de eventual recurso interposto pelo Ministério Público/TCU. 
84.	Cumpre relatar que o pedido de reabertura das contas do MJ de 2006 referia-se a irregularidade diversa da tratada nestes autos. Dizia respeito ao pagamento de acréscimos superiores ao percentual de 3%, a título de taxa de administração, no âmbito do Contrato 78/2005, cujo objeto era a locação de espaços físicos destinados à realização de eventos. O referido pagamento contrariava o disposto no item 5.4 do termo de referência do Contrato 78/2005 e o montante pago indevidamente correspondia a R$ 26.614,95 (valor histórico) , alcançando os Srs. Sylvio Rômulo Guimarães de Andrade Júnior (ordenador de despesa) e Hélio Barbosa da Silva (fiscal) , conforme se pode verificar à peça 20, p. 34-35, do TC Processo 020.262/2007-9 (contas ordinárias do Ministério da Justiça e Cidadania, exercício de 2006) .
85.	Quando, em junho de 2010, o Ministério Público entendeu inoportuna a reabertura das contas, peça 20, p. 34-35, do TC Processo 020.262/2007-9, o fez considerando que, apesar do ato relatado pela então 8ª Secex poder implicar o julgamento pela irregularidade das contas e a imputação de débito aos responsáveis, a ocorrência não se mostrava suficiente para macular a integralidade da gestão e, neste ponto, o Parquet entendeu inoportuna e impertinente eventual interposição de recurso de revisão, tendo inclusive citado entendimento do Tribunal, exarado no Acórdão 1686/2009 - TCU - Plenário, de que o disposto no art. 206 do Regimento Interno do TCU não configuraria óbice à imposição de débito aos responsáveis, em razão da imprescritibilidade das ações de ressarcimento ao erário e que a reparação do dano poderia prosseguir independentemente da reabertura das contas.
86.	No caso em exame, o Sr. Fernando Catão de Almeida Paiva foi citado, na condição de fiscal do contrato, por ter atestado notas fiscais que incluíam horas [dias] de serviços prestados não correspondentes aos dias úteis dos meses de fevereiro e abril de 2006, tema não abordado naqueles autos de contas, tampouco objeto de análise pelo Ministério Público/TCU.
87.	Quanto à alegação de incoerência na imputação do débito (alínea "b") , igualmente não cabe acolhida. A quantidade de dias úteis atestados indevidamente consta à peça 22, p. 40-41 (fevereiro/2006) e 44-45 (abril/2006) , do TC 016.831/2004-4, em que é possível verificar que os meses de fevereiro e abril de 2006 tiveram dezoito dias úteis e as planilhas de pagamento informam que o faturamento dos serviços considerou 21 dias úteis em ambos os meses (peça 22, p. 41, do TC 016.831/2004-4) .
88.	A alegação de que apenas uma das notas fiscais atestadas fora indicada na citação também deve ser rebatida, pois, embora o ofício de citação de fato tenha erroneamente mencionado a nota fiscal 3167/janeiro 2006 (peça 130, p. 29, do TC 016.831/2004-4) , indicou expressamente os meses de referência e as correspondentes ordens bancárias, conforme detalhado abaixo: (...) 
89.	No que tange ao cerceamento do direito de defesa (alínea "c") , conforme relatado nos §§77-80 desta instrução, o pedido de vista aos autos foi submetido ao Relator, que, em decorrência do sigilo de algumas informações custodiadas pelo Tribunal constantes nos autos, definiu as peças as quais os responsáveis teriam acesso. 
Responsável: Hélio Barbosa da Silva
Alegações de defesa
90.	Ocorrência: na qualidade de responsável pelo atesto das notas fiscais do Contrato 8/2001, nos exercícios de 2004 a 2005, por ter atestado a prestação de serviços de empregados que não trabalharam nas dependências do Ministério da Justiça, conforme item 1.7.1.7 do Acórdão 993/2010 - TCU - Plenário, peça 23, p. 66-72, do TC 016.831/2004-4.
91.	Síntese dos argumentos de defesa (peça 3 do TC Processo 013.343/2010-6) : O Sr. Hélio afirma que os valores que lhe foram imputados como débito são indevidos, pois se referem aos valores pagos à funcionária da Conservo Kátia Simone Costa Pastorim, que prestou serviços regularmente no Ministério da Justiça e Cidadania. Para corroborar sua defesa, anexou documentação obtida junto ao referido Ministério (folhas de ponto da Kátia de agosto/2003 a agosto/2004) e declaração da Sra. Kátia (peça 3, p. 50, do TC Processo 013.343/2010-6) , registrada em cartório, em que afirma ter trabalhado no Ministério da Justiça e Cidadania de março de 2003 até julho de 2005.
Análise das alegações de defesa
92.	As folhas de ponto anexadas pelo Sr. Hélio e constantes à peça 3, p. 37-48, do TC 013.3434/2010-6 (mesmo se aceitas como prova, vide parágrafo 126) referem-se ao período de agosto de 2003 a agosto de 2004, ao passo que o responsável foi citado por ter atestado notas fiscais que incluíam, exclusivamente, a Sra. Kátia no período de setembro a dezembro de 2004 e de fevereiro a julho de 2005, peça 23, p. 29-61, do TC 016.831/2004-4.
93.	Além disso, no âmbito processual, conforme Acórdão 2834/2015 - TCU - 2ª Câmara, a declaração de terceiros tem baixo valor probatório, pois faz prova apenas da existência da declaração, mas não do fato declarado, competindo ao interessado demonstrar a veracidade do alegado e, no caso em análise, restou comprovado nos autos que os empregados foram de fato alocados simultaneamente em mais de um local de trabalho. Além disso, os fiscais e ordenadores não adotaram medidas suficientes para averiguar a pertinência das informações apresentadas pela Conservo quando do faturamento do contrato, fato que fragiliza/inviabiliza o valor probatório das folhas de ponto.
ANÁLISE DOS ARGUMENTOS DE DEFESA DOS COORDENADORES-GERAIS DE LOGÍSTICA
Responsável: Célia Maria da Silva
Alegações de defesa
94.	Ocorrência: na qualidade de Coordenadora-Geral de Logística do MJC em substituição no exercício de 2002, por ter autorizado o pagamento de prestação de serviços de empregados que não trabalharam nas dependências do Ministério da Justiça e Cidadania e de notas fiscais com horas de serviços prestados não correspondentes aos dias úteis dos meses de referência, conforme item 1.7.1.1.2 do Acórdão 993/2010 - TCU - Plenário, peça 1, p. 39-45, do TC Processo 013.343/2010-6. 
95.	Síntese dos argumentos de defesa (peça 9, p. 44-51, e peça 10, p. 1-11, do TC Processo 013.343/2010-6) : alega que exerceu o cargo de coordenadora-geral de logística interinamente no período 18/2/2002 a 1/3/2002, que autorizou o pagamento em decorrência do exercício da função e que no momento da autorização não havia dúvidas quanto à licitude da nota fiscal, que estava devidamente atestada pelo fiscal. Aduz, ainda, que somente ela não foi ouvida em fases anteriores à citação.
Análise das alegações de defesa
96.	Não procedem os argumentos apresentados pela Sra. Célia, uma vez que a existência de atesto do fiscal não a exime de cumprir com os seus deveres. Ademais, as ações perpetradas no MJC não tinham caráter pontual, eram contumazes. O fato de exercer determinado cargo temporariamente não libera o servidor de bem executar suas atribuições. Ao autorizar o pagamento sem se certificar da regularidade da cobrança, a Sra. Célia omitiu-se e não exerceu o poder-dever de supervisão e fiscalização, permitindo a ocorrência do dano ao erário.
97.	É entendimento deste Tribunal que a assinatura do ordenador de despesa não configura mera formalidade. Ao contrário, trata-se de instância de controle da regularidade dos dispêndios públicos (Acórdãos 3.903/2008 - TCU - 2ª Câmara, 1.651/2010 - TCU - Plenário e 550/2015 - TCU - Plenário) .
98.	Quanto ao fato de a Sra. Célia só ter tomado conhecimento das irregularidades que lhes foram imputadas quando citada no âmbito da TCE (TC Processo 013.343/2010-6) , não há que se falar em prejuízo ao exercício do contraditório e da ampla defesa, uma vez que a fase de contraditório somente se inicia com a instauração da tomada de contas especial (Acórdãos 279/2016, 2979 e 2960/2015 - TCU - Plenário) .
99.	A eventual oitiva prévia à conversão do processo em tomada de contas especial, igualmente, não constitui etapa de abertura do contraditório e da ampla defesa, que podem ser exercidos nas etapas processuais posteriores, o que veio a ocorrer efetivamente a partir da citação dos responsáveis (Acórdão 696/2014 - TCU - Plenário) .
100.	A condição de substituto não exime o gestor de responsabilidade, haja vista que, para ocupar a função, ainda que por poucos dias [no caso, doze dias], o gestor deve contar com qualificação, conhecimento e demais atributos necessários, o que pressupõe a capacidade de tomar decisões (Acórdão 2834/2015 - TCU - Primeira Câmara) .
Responsável: Lílian de Azevedo Gonçalves
Alegações de defesa
101.	Ocorrência: na qualidade de coordenadora-geral de logística substituta do MJC nos exercícios de 2001 e 2002, por ter autorizado o pagamento de prestadores de serviços que não trabalharam nas dependências do Ministério e de notas fiscais com horas de serviços prestados não correspondentes aos dias úteis do mês de referência, conforme item I.2 da instrução à peça 68.	
102.	Síntese dos argumentos de defesa (peça 139) :
	a) argui que não logrou êxito no exame dos processos administrativos do Contrato 8/2001, incluindo os processos de pagamento referentes aos exercícios de 2001 e 2002; que não encontrou nos autos, nem nos documentos da "Operação Mão-de-Obra", o processo original da Concorrência 6/2001; que a documentação capaz de elidir o dano foi descartada pelo Ministério da Justiça e Cidadania, incluindo as correspondências trocadas com a empresa solicitando horas de serviços adicionais e que a impossibilidade de ter acesso a tais documentos e ao teor das peças 28-30 do TC 016.831/2004-4, chanceladas como sigilosas, impede o exercício do direito de defesa (peça 139, p. 7) ; 
	b) aduz que o ônus da prova do que se alega em sede de TCE é da Administração Pública; que a documentação que subsidiou constatação de dano é parcial, não incluindo outros documentos que, a seu ver, seriam suficientes para comprovar a regularidade dos pagamentos por ela autorizados e que não há provas nos autos de corrupção ativa ou passiva (peça 139, p. 40) ;
	c) argui que o longo interregno temporal entre a ocorrência do fato e a citação impossibilita o exercício do contraditório e da ampla defesa; que foi citada em junho de 2010, momento em que apresentou defesa e, após cinco anos, foi novamente citada, em decorrência dos cálculos terem sido refeitos e os valores modificados; que os fatos eram de conhecimento da Administração Pública desde 2004 e somente em 2011 o Ministério da Justiça e Cidadania instaurou TCE, sete anos após o conhecimento dos fatos e dez anos após a ocorrência do dano;
	d) alega ser humanamente impossível que o ordenador de despesa de um órgão pudesse atestar pessoal e individualmente cada documento de despesa antes de seu pagamento, principalmente aqueles documentos relativos à prestação de horas trabalhadas; que não havia condições de reconferir, reexaminar ou refazer todo o trabalho a fim de assegurar sua perfeição e que o acúmulo e a complexidade de atribuições impossibilitava o exame acurado de cada caso e que ela "se apoiava na confiança nos demais colegas e subordinados" (peça 139, p. 14) ;
	e) argui que as planilhas eram confeccionadas pela empresa com cálculos envolvendo horas e dias trabalhados, acréscimos e subtrações de pessoas e que não vislumbrava como o ordenador de despesa poderia realizar uma profunda revisão e verificar a real regularidade dos procedimentos e que nas suas atribuições regimentais não havia previsão de fiscalização de contratos (peça 139, p. 16) ; e
	f) por fim requer acatamento das alegações de defesa, exclusão da responsabilidade, reforma da deliberação proferida no Acórdão 993/2010 - TCU - Plenário e, caso não aceitas as alegações, tal fato seja comunicado ao Ministério Público junto ao TCU.
Análise das alegações de defesa
103.	Quanto à alegação de não ter logrado êxito no exame do processo administrativo do Contrato 8/2001 (alínea "a") , não cabe acolhida, haja vista constarem no TC 016.831/2004-4 as notas fiscais, os relatórios de acompanhamento assinados pelo fiscal do contrato, as consultas sobre a regularidade fiscal da Conservo e a autorização de pagamento informando o número da nota fiscal e mês de referência assinados pela Sra. Lílian, não podendo a responsável, portanto, alegar que não existe documentação referente ao processo de pagamento, uma vez que obteve vista do processo. 
104.	Em relação a não ter encontrado nos autos o processo da Concorrência 6/2001, vale lembrar que o dano tratado nesta tomada de contas especial é decorrente de pagamentos indevidos ocorridos na etapa de execução contratual, não se referindo ao procedimento licitatório. Apesar de a denúncia (TC 016.831/2004-4) incluir suposto direcionamento do processo licitatório, tal fato não foi comprovado, conforme relatado no §7° desta instrução. 
105.	No que tange ao descarte de documentos pelo Ministério da Justiça e Cidadania (alínea "b") , os documentos aos quais a Sra. Lílian se refere são papéis de trabalhos, memórias de cálculo e correspondências trocadas entre o Ministério da Justiça e Cidadania e a empresa Conservo (solicitações, ofícios, cartas, ordens de serviços e comunicações) , que, segundo afirma a responsável em sua defesa, não ficariam inseridos nos processos de pagamento por serem arquivados em pastas próprias localizadas na unidade de apoio administrativo da Coordenação-Geral (peça 139, p. 3) .
106.	De acordo com a responsável, existiriam correspondências contendo identificação dos terceirizados e solicitação de horas de serviços sem essa identificação (peça 139, p. 3) . A Sra. Lílian arguiu que se tais documentos estivessem nos autos eles comprovariam que as horas de serviços requisitadas estavam de acordo com as faturadas.
107.	Não cabe prosperar tal argumento, pois os documentos mencionados pela Sra. Lílian provariam, em tese, a solicitação de serviços, mas não sua efetiva execução, que só poderia ser comprovada pela correta fiscalização dos serviços, comparando-se os dados apresentados pela empresa e as informações geradas pelo próprio Ministério da Justiça e Cidadania no curso da fiscalização, a exemplo de folhas de pontos e de relação de trabalhadores que tiveram acesso às dependências do referido ministério e entidades vinculadas. 
108.	Com relação a não ter acesso as peças 28-30 do TC 016.831/2004-4, conforme exposto nos §§77-79, o teor das aludidas peças foi reproduzido nas peças 1, 2 e 3 daqueles autos e, portanto, não houve prejuízo ao contraditório e à ampla defesa.
109.	Quanto à documentação que subsidiou a constatação de dano ser parcial (alínea "b") , não cabe prosperar tal argumento, conforme assegura a metodologia utilizada para quantificar o valor indevidamente pago à Conservo, descrita nos §§38-54 desta instrução.
110.	No que concerne ao longo interregno temporal entre a ocorrência do fato e a citação constituir óbice à defesa (alínea "c") , é entendimento deste Tribunal que tal prejuízo deve ser provado pelo responsável, conforme Acórdãos 9570/2015 - TCU - 2ª Câmara e 729/2014 - TCU - Plenário. 
111.	Quanto aos valores terem sido modificados em decorrência da instauração de processo de tomada de contas especial pelo Ministério da Justiça e Cidadania em 2011 (alínea "c") , cumpre informar que a referida TCE não tratava especificamente do Contrato 8/2001, incluindo outros contratos celebrados com a Conservo. A TCE objetiva recompor o prejuízo causado ao erário, ressarcimento este imprescritível por expressa disposição constitucional.
112.	No caso em tela, o TC Processo 013.343/2010-6 não havia sido julgado no mérito quando sobreveio notícia sobre a possível ampliação do dano em face de procedimento em curso no MJC. Para racionalizar o procedimento de ressarcimento ao erário, o Tribunal sobrestou o processo. 
113.	Acrescente-se que caso a medida não fosse adotada, o débito seria cobrado mesmo que em processos distintos. Portanto, não há ilegalidade na modificação dos valores imputados aos responsáveis. Ressalte-se que ante a alteração do valor devido in pejus, cumpriram-se as normas deste Tribunal, oportunizando-se o contraditório e a ampla defesa em decorrência da majoração do quantum devido e do consequente agravamento da situação do responsável.
114.	Quanto à impossibilidade de certificar-se da regularidade da execução da avença dada a complexidade de suas atribuições (alínea "d") , o ordenador de despesa, além de autorizar o pagamento, é responsável pela regular aplicação do recurso, nos termos da legislação aplicável à matéria. Ademais, as ações perpetradas no MJC não tinham caráter pontual, eram contumazes, rotineiras.
115.	A atuação do ordenador de despesa é instância de controle e a segregação de funções foi idealizada para garantir a regularidade dos atos administrativos. Além disso, o termo de referência e o contrato estipulavam a forma como a fiscalização seria efetuada, conforme se pode verificar nas cláusulas do Contrato 8/2001 (peça 2, p. 205-225) . 
116.	Vale ressaltar, em adendo, que os contratos de serviço com dedicação exclusiva de mão de obra demandam mais cuidado e procedimentos específicos de acompanhamento, a exemplo do cruzamento entre informações constantes na relação de pagamento anexa a nota fiscal e folhas de frequências dos prestadores de serviço respectivos, bem como, em especial, a efetiva presença física diária dos profissionais no ambiente de trabalho. Importante mencionar, inclusive, que, em razão da necessidade de controle de acesso e de segurança, os empregados disponibilizados pela empresa não devem ser aleatórios sendo, rotineiramente, os mesmos, exceto quando do impedimento de trabalho por motivos de afastamento legal ou devido a faltas não justificadas.
117.	Quando o ordenador de despesa não exerce a fiscalização sobre seus subordinados, assume o risco de responder por eventual irregularidade. 
118.	Ademais, mesmo no caso da contratação de horas de serviço, é necessário implementar mecanismos que proporcionem a efetiva fiscalização, pois, do contrário, os agentes públicos envolvidos atraem para si o risco advindo de eventual irregularidade na prestação dos serviços.
119.	Em relação ao fato de as planilhas terem sido elaboradas pela empresa e de a Sra. Lílian não vislumbrar como poderia revisá-las profundamente (alínea "e") , não cabe recepcionar tal alegação, dado que os pagamentos não deveriam ter como suporte unicamente as planilhas elaboradas pelo contratado. As informações prestadas pela Conservo deveriam ter sido confrontadas com aquelas geradas pelo Ministério da Justiça e Cidadania durante o acompanhamento e a fiscalização da avença. O argumento apresentado reforça a constatação da inexistência de fiscalização efetiva do contrato.
120.	Conforme já exposto nesta instrução, competia ao órgão contratante fiscalizar se os funcionários indicados pela empresa nas faturas mensais estavam efetivamente prestando serviço nos respectivos locais de trabalho e, para isso, havia necessidade de implementar controle de frequência efetivo. Como essa prática não foi aplicada ao Contrato n° 8/2001, houve a ocorrência dos desvios aqui tratados. 
121.	Quanto às inclusões e exclusões feitas pela empresa em decorrência de acréscimos e subtrações de pessoas (alínea e) , importante reproduzir os §§74-75 da instrução precedente ao Acórdão 993/2010 - TCU - Plenário, à peça 23, p. 29-61, do TC 016.831/2004-4: 
73. Também as folhas de frequência dos empregados alocados ao contrato mostram que esses trabalhavam apenas no horário comercial, entre 8h00 e 18h00, conforme exemplos às fls. 2.416/2.424 -Anexo. Apesar de a frequência dos empregados da contratada serem iniciadas no dia 21 de cada mês e encerradas no dia 20 do mês subsequente e de as Planilhas de Composição que acompanhavam os processos de pagamento contabilizarem os dias de trabalho com o mês integral (iniciando-se no dia 1° e finalizando no último dia útil do mês) , as folhas de frequência reafirmam que apenas dias úteis eram trabalhados e que não havia prestação regular de horas adicionais.
74. Cumpre destacar que, quando da ocorrência de horas extras, os custos correspondentes eram destacados separadamente na Planilha de Composição, a exemplo do mês de novembro de 2004 (fl. 359 - Anexo 19, Volume 1) .
122.	Do acima exposto, conclui-se que as alterações relatadas pela Sra. Lílian não impediam um controle efetivo do Contrato 8/2001, devendo-se, portanto, rejeitar o argumento apresentado.
123.	Quanto à reforma da deliberação proferida no Acórdão 993/2010 - TCU - Plenário (alínea "f") , cumpre ressaltar que não cabe recurso contra decisão que ordenou citação, nos termos do art. 279 do Regimento Interno do TCU.
Responsável: Paulo Cézar Magalhães Cézar
Alegações de defesa
124.	Ocorrências: na qualidade de Coordenador-Geral de Logística do MJ nos meses de janeiro e julho de 2004, por ter autorizado o pagamento de prestadores de serviços que não trabalharam nas dependências do Ministério, conforme item 1.7.1.1.8 do Acórdão 993/2010 - TCU - Plenário, peça 1, p. 39-45, do TC Processo 013.343/2010-6. 
125.	Síntese dos argumentos de defesa (peça 2, p. 47-50 e peça 3 do TC Processo 013.343/2010-6) : alega que os valores que lhe foram imputados se referem à Sra. Kátia Simone Costa Pastorim, que prestava efetivamente serviços nas dependências do MJC. Para corroborar suas alegações, juntou ao processo cópias das folhas de ponto da Sra. Kátia referente aos dois meses que lhe foram imputados (peça 3, p. 6-9, do TC Processo 013.343/2010-6) .
Análise das alegações de defesa
126.	Ante os fortes elementos probatórios presentes nos autos, a fragilidade do controle de frequência (no caso em análise, inexistente) e a baixa confiabilidade das folhas de ponto, passíveis de registros extemporâneos e irreais, e cuja autenticidade não se pode aferir, os documentos apresentados pelo Sr. Paulo não são suficientes para, isoladamente, elidir os débitos.
Responsável: Sylvio Rômulo Guimarães de Andrade Júnior
Alegações de defesa
127.	Ocorrências: na qualidade de Coordenador-Geral de Logística do MJ nos exercícios de 2003 a 2005, por ter autorizado o pagamento de prestadores de serviços que não trabalharam nas dependências do Ministério, conforme item I.6 da instrução à peça 68.
128.	Síntese dos argumentos de defesa (peça 157) :
	a) requer que seja retirado o valor referente ao mês de janeiro de 2003, haja vista ter sido nomeado para o cargo em fevereiro de 2003;
	b) quanto aos valores pagos em relação à Sra. Kátia, o Sr. Sylvio anexou as folhas de ponto relativas aos períodos de 21/1/2003 a 20/2/2004 (peça 157, p. 37-49) e de 21/2/2004 a 29/7/2005 (peça 157, p.18-35) ; e
	c) alega que a partir do exercício de 2003 a empresa recebeu com base em 21 dias úteis por mês. Para corroborar seu argumento, elaborou tabela com a quantidade de dias úteis por meses e anos para o período de 2003 a 2006 (peça 157, p. 5) e confrontou-a com a quantidade de dias úteis pagos para a empresa no mesmo período.
Análise das alegações de defesa
129.	Quanto aos valores imputados ao Sr. Sylvio relativos aos prestadores que não trabalhavam no Ministério da Justiça e Cidadania ou em entidades vinculadas, verificou-se na instrução precedente ao Acórdão 993/2010 - TCU - Plenário (peça 23, p. 29-61, do TC 016.831/2004-4) que os valores atribuídos ao Sr. Sylvio correspondem aos seguintes funcionários da Conservo: 
	Período
	Prestador de serviço

	Janeiro/2003
	Etiene Maria Neri

	Fevereiro a Dezembro/2003
	Kátia Simone Costa Pastorin

	Maio/2004 a Julho/2005
	Kátia Simone Costa Pastorin

130.	Em relação ao mês de janeiro de 2003, a autorização de pagamento da nota fiscal 13005 foi assinada pelo Sr. Sylvio em 19/2/2003, conforme pode ser verificado na peça 63, p. 14, do TC 016.831/2004-4. Logo, o Sr. Sylvio não pode se eximir de responder pelo dano apurado no mês de janeiro de 2003, mesmo tendo sido nomeado apenas no mês de fevereiro, pois ao assinar a autorização de pagamento restou comprovado que não se certificou da regularidade da cobrança, dado que, na impossibilidade de atestar o serviço, por não ser ainda (em janeiro de 2003) responsável pelo controle que se impunha, não poderia tê-lo feito sem qualquer fundamento e somente para cumprir formalidade.
131.	Dessa forma, considerando-se a falta de fiscalização efetiva do Ministério da Justiça e Cidadania quanto à mão de obra alocada em suas dependências e, principalmente, a existência de duplicidade de recolhimento de FGTS, verificados simultaneamente no tocante ao Ministério da Justiça e Cidadania e à própria Conservo (peça 21, p.21-22, do TC 016.831/2004-4) , não se afastará a responsabilidade referente ao mês de janeiro de 2003.
132.	Quanto ao débito decorrente da prestadora Kátia, conforme exposto no §126, ante os fortes elementos indicativos de irregularidades perpetradas no faturamento do contrato firmado como o MJC, as folhas de ponto apresentadas não são, isoladamente, suficientes para elidir os débitos.
Responsável: João da Cruz Naves
133.	Ocorrências: na qualidade de Coordenador-Geral de Logística do MJ, nos exercícios de 2001 e 2002, por ter autorizado o pagamento de prestadores de serviço que não trabalharam nas dependências do Ministério e de notas fiscais com horas de serviços prestados não correspondentes aos dias úteis do mês de referência, o que resultou em prejuízo ao erário, conforme item I.1 da instrução à peça 68.
134.	O Sr. João da Cruz Naves não respondeu à citação. No entanto, conforme relatado no §14 desta instrução, as justificativas apresentadas na ocasião da audiência, embora restrita ao mês de dezembro de 2001, serão avaliadas nesta fase para possível e parcial aproveitamento.
Alegações de defesa
135.	Síntese dos argumentos (peça 16, p. 7-18, do TC 016.831/2004-4) :
	a) que o plano de trabalho elaborado para o atendimento à prestação dos serviços terceirizados estimou horas/atividades/especialidades e não o quantitativo de pessoas para a realização de tarefas e que o controle de frequência pelo contratante é feito indiretamente, através da fiscalização dos registros controlados pelo coordenador da empresa contratada;
	b) que os valores pagos à Conservo pelo faturamento de prestadores de serviços alocados no DNPM se deu em decorrência de o valor corresponder a serviços efetivamente prestados no âmbito do Contrato 8/2001 por prestadores para os quais existiam pendências de registro e escrituração, principalmente quanto à Guia de recolhimento de FGTS e às informações à previdência social e, nesse caso, a empresa ter-se-ia valido do rol de empregados devidamente cadastrados para emitir a fatura correspondente às horas/categorias que lhe eram devidas;
	c) que foram efetuadas as glosas correspondentes, o que tornaria insubsistente qualquer perspectiva de dano ao erário.
Análise das alegações de defesa
136.	Quanto ao controle indireto de frequência dos contratados, não há que prosperar tal argumento. A fiscalização é um poder-dever da Administração, que deve se cercar de meios para acompanhar a correta execução contratual.
137.	Com relação à empresa ter utilizado rol de funcionários cadastrados para fazer o faturamento referente àqueles que efetivamente prestaram serviço, para os quais existiriam pendências cadastrais e de escrituração, igualmente não cabe acolhida, pois procura o responsável, com essa defesa, ocultar a irregularidade discutida nestes autos e comprovada por meios diversos. 138.	Cumpre registrar que o procedimento arguido pelo responsável revela fraude e descumpre as cláusulas quarta (itens três, cinco e dezesseis) e oitava do Contrato 8/2001 (peça 2, p. 205-225) , cujo teor reproduzir-se-á abaixo, o que ensejaria, inclusive a rescisão unilateral da avença, bem como a glosa desses valores e a aplicação de sanção por parte da Administração:
Cláusula quarta - das obrigações da contratada
 (...) 
3. Apresentar à Contratante a relação nominal dos empregados em atividade nas dependências do local da prestação dos serviços, mencionado os respectivos endereços residenciais e local de trabalho, comunicando qualquer alteração;
 (...) 
5. Cumprir a legislação trabalhista, previdenciária e social dos profissionais alocados, inclusive no que se refere à jornada de trabalho ao pagamento de salário no prazo da lei.
 (...) 
16. Arcar com todos os encargos sociais previstos na legislação vigente e de quaisquer outros em decorrência da sua condição de empregador, apresentando mensalmente ao Ministério da Justiça, a comprovação do recolhimento do FGTS e INSS referente à força de trabalho alocada às atividades objeto desta contratação, sem a qual não serão liberados os pagamentos das faturas apresentadas à Coordenação-Geral de Logística para liquidação;
 (...) 
Cláusula oitava - do pagamento
O pagamento será efetuado mensalmente referente às horas e serviços efetivamente executados e após a comprovação do recolhimento das contribuições sociais (FGTS e Previdência Social) , referente à força de trabalho alocada às atividades objeto desta contratação, correspondentes ao mês da última competência vencida, e apresentação da Nota Fiscal/Fatura, após atestada pela autoridade competente e de conformidade ao discriminado na proposta da Contratada; (grifos acrescidos) 
139.	No que se refere às glosas efetuadas, a equipe da então 6ª Secex apurou o débito ajustando os valores já glosados, conforme relatado no §75 da instrução presente à peça 23, p. 29-61, do TC 016.831/2004-4. 
EMPRESA
Responsável: Victor João Cúgola 
140.	Ocorrências: nos exercícios de 2001 a 2006, em virtude de ter recebido por prestadores de serviço que não trabalharam nas dependências do Ministério da Justiça e por notas fiscais lançadas com horas de serviços prestados não correspondentes aos dias úteis do mês de referência, conforme fixado na Concorrência 6/2006 e no Contrato 8/2001, conforme item I.5 da instrução à peça 68.
141.	O Sr. Victor João Cúgola não respondeu à citação. 
Responsável: Conservo Brasília Serviços Técnicos Ltda.
142.	Ocorrências: nos exercícios de 2001 a 2006, em virtude de ter recebido por prestadores de serviço que não trabalharam nas dependências do Ministério da Justiça e por notas fiscais lançadas com horas de serviços prestados não correspondentes aos dias úteis do mês de referência, conforme fixado na Concorrência 6/2006 e no Contrato 8/2001, conforme item I.4 da instrução à peça 68.
143.	A empresa Conservo Brasília Serviços Técnicos Ltda. não respondeu à citação. Conforme relatado no §15 desta instrução, as justificativas apresentadas na ocasião da audiência, embora restritas às ocorrências relativas ao mês de dezembro de 2001, serão avaliadas nesta fase para possível e parcial aproveitamento.
Alegações de defesa
144.	Síntese dos argumentos (peça 14, p.18-41, do TC 016.831/2004-4) :
	a) trata-se de erro material ocorrido no setor comercial da empresa, que não soube lidar com as inclusões e remanejamentos do mês de dezembro, data em que teria que trabalhar com duas folhas para todos os seus contratos, e que o equívoco se deu apenas em relação à nominação dos funcionários, visto que os serviços foram efetivamente prestados dentro do quantitativo requerido e que não houve prejuízo ao erário.
Análise das alegações de defesa
145. 	Conforme exposto nos §§137-138 desta instrução, não é cabível arguir mero erro de nominação dos funcionários. Ademais, as dificuldades operacionais da empresa não podem interferir na regular execução contratual, cabendo-lhe cumprir fielmente as condições pactuadas em contrato.
146.	Conforme restou comprovado nestes autos, o débito não se restringe aos 38 funcionários da Conservo alocados no DNPM e cobrados simultaneamente no Contrato 8/2001, embora só esse dano tenha sido objeto da audiência, cujo valor do dano foi retido cautelarmente àquela ocasião. 
147.	Acrescente-se que as informações presentes nos autos do TC Processo 020.591/2006-9 e na documentação concernentes a operação Mão de Obra deflagrada pela Polícia Federal contêm fortes indícios de que o dano aqui apurado não é decorrente de erro. Desta forma, rejeitar-se-ão as justificativas da empresa Conservo.
INFORMAÇÕES ADICIONAIS
148.	Cumpre relatar impropriedade na citação promovida quanto aos dispositivos legais infringidos pelos responsáveis. De fato, a citação promovida pelo Acórdão 993/2010 - TCU - Plenário considerou que as condutas de todos os responsáveis contrariavam os seguintes dispositivos legais:
	a) art. 70, parágrafo único, da Constituição Federal: 
	prestará contas qualquer pessoa física ou jurídica, pública ou privada, que utilize, arrecade, 	guarde, gerencie ou administre dinheiros, bens e valores públicos ou pelos quais a União 	responda, ou que, em nome desta, assuma obrigações de natureza pecuniária; 	
	b) art. 93 do Decreto-Lei 200/1967:
	Quem quer que utilize dinheiros públicos terá de justificar seu bom e regular emprego na 	conformidade das leis, regulamentos e normas emanadas das autoridades administrativas 	competentes.
	c) art. 66 da Lei 8.666/1993:
	O contrato deverá ser executado fielmente pelas partes, de acordo com as cláusulas avençadas e 	as normas desta Lei, respondendo cada uma pelas consequências de sua inexecução total ou 	parcial.
	d) art. 63 da Lei 4.320/1964:
	A liquidação da despesa consiste na verificação do direito adquirido pelo credor tendo por base 	os títulos e documentos comprobatórios do respectivo crédito.
149.	Apesar da impropriedade acima relatada, verificou-se que estão presentes nos autos os pressupostos básicos de constituição válida e regular da tomada de contas especial: evidência de ocorrência de dano e identificação dos agentes públicos responsáveis, conforme disposto no art. 5° da Instrução Normativa - TCU 71/2012. Além disso, constam nos ofícios de citação a descrição minuciosa de cada débito imputado (tabelas por mês de referência e por ordem bancária) e a definição exata das condutas de cada responsável.
150.	Considerando-se que não houve prejuízo à ampla defesa e ao contraditório, apenas se precisará nos subitens seguintes os dispositivos infringidos por cada responsável: 
	a) fiscais do contrato 8/2001: arts. 58, inciso III, 67 e 76 da Lei 8.666/1993, e cláusula quarta do Contrato n° 8/2001 (peça 2, p. 209) .
	b) coordenadores-gerais de logística (ordenadores de despesa) : arts. 62 e 63 da Lei 4.320/1964, arts. 80 e 90 do Decreto-Lei 200/1967, art. 76 da 8.666/1993 e cláusula quarta do contrato 8/2001 (peça 2, p. 209) .
	c) empresa Conservo: arts. 66 e 70 da Lei 8.666/1993 e cláusula quarta do contrato 8/2001 (peça 2, p. 209) .
CONCLUSÃO
151.	As informações e documentos constantes nos autos evidenciam ausência de fiscalização do Contrato 8/2001, fato reforçado pelo teor de parte das defesas apresentadas, como, por exemplo, a equivocada alegação de que competia à empresa contratada fiscalizá-lo.
152.	Sobre o ponto, deve-se repisar que competia ao órgão contratante, mediante a instituição de eficientes mecanismos de controle, fiscalizar se os funcionários apresentados nas faturas mensais da empresa estavam concretamente prestando serviço nos locais designados. Para isso, havia necessidade de controles efetivos da frequência dos terceirizados aos postos de trabalho, prática não aplicada ao Contrato n° 8/2001.
153.	Especificamente quanto aos coordenadores-gerais, uma das atribuições inerentes ao cargo consiste no exercício da ação supervisora, cabendo-lhes atentar quanto à regularidade dos procedimentos desenvolvidos e, por meio das ações de gerenciamento, acompanhar os atos e fatos executados pelos servidores subordinados. 
154.	Vale registrar que, segundo dispõe o art. 80, §1º, do Decreto-Lei 200/1967, ordenador de despesas é toda e qualquer autoridade de cujos atos resultarem autorização de pagamento. Sob essa ótica, não teria qualquer utilidade a nomeação de autoridade superior apenas para referendar pagamentos sem qualquer acuidade, notadamente porque as irregularidades perpetradas no MJC não tinham natureza pontual. Ao contrário, revelaram contumácia. 
155.	Em relação à Conservo Brasília Serviços Técnicos Ltda. e seu sócio, Victor João Cúgola, cabe atribuir-lhes responsabilidade solidária pelo dano ao erário, imputando-lhes também multa, por terem concorrido para o dano ao erário e sido beneficiários diretos dos pagamentos irregulares realizados pelo MJC, tendo a empresa, conforme provado nos autos, confeccionado planilhas de composição contendo cobrança por dias não trabalhados, bem como incluído prestadores que sabia não estarem alocados no órgão contratante. Não se trata, conforme alegado, de mero erro material, haja vista constarem no faturamento do Contrato 8/2001 funcionários que trabalhavam na própria Conservo, inclusive em cargos de confiança, a exemplo da Sra. Maria Faria de Oliveira. 
156.	A pessoa jurídica e seu sócio, embora tenham dado causa a dano ao erário federal em concurso com agentes públicos, não gerenciaram direta ou diretamente recursos públicos, razão por que não são titulares de contas. 
157. 	Portanto, no que concerne à responsabilidade da empresa Conservo Brasília Serviços Técnicos Ltda. e de seu sócio Victor João Cúgola, não será proposto o julgamento de mérito de  contas, mas apenas a imputação de débito, de forma solidária, e a cominação da multa aplicável à espécie (v. Acórdãos 1.549/2005 da 2.ª Câmara, 1.880/2007 do Plenário, Acórdão 4750/2009 - 2ª Câmara, Acórdão 3365/2010-Plenário, Acórdão 2663/2010-Plenário, Acórdão 2510/2014 - 1ª Câmara, Acórdão 1404/2015- 1ª Câmara) .
158.	No tocante ao Sr. João da Cruz Naves, revel, inexistindo nos autos elementos que permitam concluir pela ocorrência de boa-fé ou de outros excludentes de culpabilidade em sua conduta, ou circunstâncias objetivas que lhes sejam aproveitáveis, propõe-se julgar irregulares as contas do Sr. João da Cruz Naves (Anexo II - Matriz de responsabilização) , aplicando-lhe a multa prevista no art. 57 da Lei 8.443/1992 c/c art. 267 do Regimento Interno do Tribunal de Contas da União. 
159.	Em relação aos Srs. Eduardo Miranda Lopes, Hélio Barbosa da Silva, Fernando Catão de Almeida Paiva, Paulo Cézar Magalhães Cézar e Sylvio Rômulo Guimarães de Andrade Júnior e às Sras. Adriana Lopes do Nascimento, Lílian de Azevedo Gonçalves e Célia Maria da Silva, propor-se-á, igualmente, ante a existência nos autos que permitam concluir pela ocorrência de boa-fé ou de outros excludentes de culpabilidade, o julgamento pela irregularidade de suas contas (Anexo II - Matriz de Responsabilização) e aplicação da multa prevista no art. 57 da Lei 8.443/1992 c/c art. 267 do Regimento Interno do Tribunal de Contas da União.
3.	O Ministério Público que atua junto ao TCU manifestou-se por intermédio de parecer do Subprocurador-Geral Dr. Lucas Rocha Furtado (peça 202) nos termos a seguir transcritos:
Trata-se de tomada de contas especial instaurada em 17/11/2011 pelo Ministério da Justiça ante a constatação de danos ao erário ocorridos na execução do Contrato 8/2001, celebrado entre a União, por intermédio do referido ministério, e a empresa Conservo Brasília Serviços Gerais Ltda. O contrato teve por objeto a prestação de serviços de suporte operacional, recepção e apoio administrativo àquele ministério e a entidades a ele vinculadas.
A SecexDefesa propõe ao Tribunal, em essência: julgar irregulares as contas de diversos gestores do ministério, condenando-os em débito, juntamente com a Conservo Brasília Ltda. e seu representante legal, segundo vários arranjos de valores e vínculos de solidariedade, aplicar multas individualizadas aos responsáveis por atos danosos não alcançados pela prescrição da pretensão punitiva do Tribunal e determinar à Secretaria Executiva do Ministério da Justiça e Segurança Pública 'que retenha definitivamente o valor de R$ 84.039,33, devidamente atualizado, cuja retenção cautelar fora determinada pelo Acórdão 1080/2005-TCU-Plenário, Sessão de 3/8/2005' (páginas 5-16 da peça 197, com concordância, acompanhada de simples retificação, da secretária em substituição, lançada à peça 198) .
- II -
Os danos que se apontam nesta tomada de contas especial decorrem da constatação de que houve, na execução do Contrato 8/2001, diversos pagamentos a maior em favor da Conservo Brasília Ltda. De acordo com o que se apurou, a referida empresa fazia constar, de algumas faturas e notas fiscais que emitia mensalmente, alocação de mão de obra em quantidade superior à que de fato era alocada na prestação dos serviços contratados.
A proposta de encaminhamento ora apresentada pela SecexDefesa repete, em substância, a que havia sido apresentada por aquela unidade técnica às páginas 30-42 da peça 175, sobre a qual, mediante parecer lançado à peça 178, externei o entendimento de me parecer adequada, ressalvando, todavia, que, por prudência, a fim de que não pairassem dúvidas ou questionamentos sobre a correta observância, neste caso, do direito à defesa e ao contraditório, devesse ser refeita a citação do Sr. Fernando Catão de Almeida Paiva, que atuou no Ministério da Justiça como substituto do fiscal do Contrato 8/2001 de janeiro a agosto/2006.
Mediante despacho exarado à peça 188, V. Ex.ª aquiesceu à realização da preliminar por mim proposta.
O Sr. Fernando Catão de Almeida Paiva foi, então, novamente citado (peça 194) e apresentou suas alegações de defesa (peça 196) , as quais, a meu ver, trazem informações da peculiar situação daquele gestor na fiscalização do Contrato 8/2001 que logram afastar sua responsabilidade pelos danos que lhe foram atribuídos nesta tomada de contas especial.
Em sua defesa, o Sr. Fernando Catão de Almeida Paiva ressalta que, sem prejuízo de suas funções habituais de assessoria de gabinete no Ministério da Justiça, foi designado para atuar como fiscal substituto do Contrato 8/2001 nos meses finais de sua execução, quando já se encontrava fortemente arraigada, deste o início da vigência daquele contrato, a praxe de realização de pagamentos mensais em favor da empresa Conservo Brasília Serviços Gerais Ltda. com base numa média de dias úteis por mês estabelecida pelas partes contratantes. Segundo o entendimento adotado na quantificação de danos nesta TCE, essa praxe não esteve de acordo com os termos dispostos na cláusula oitava daquele contrato: 'O pagamento será efetuado mensalmente referente às horas e serviços efetivamente executados'. Dessa intelecção, adveio a conclusão de que, em alguns meses, houve pagamentos a maior em favor da Conservo e, em outros meses, pagamentos a menor, com saldo líquido favorável à empresa (o resultado do levantamento desses valores consta da página 6 da peça 26 do TC-Processo 016.831-2004-4, processo que tratou de denúncia envolvendo o Contrato 8/2001) .
Alega o responsável, no entanto, que, para atuar como fiscal substituto do Contrato 8/2001, o Ministério da Justiça não lhe proporcionou nenhum tipo de treinamento ou orientação, restando-lhe, pois, seguir a praxe que há muito já era adotada naquele ministério. Nesse sentido, sua defesa assevera que 'quando (...) foi designado para responder como fiscal - pouco antes do término da vigência contratual - viu-se diante de um quadro já consolidado, com mecanismos de atesto e de fiscalização que já estavam padronizados pelo Ministério, ou seja, a forma de atestar e fiscalizar já estavam habitualmente consolidadas, não cabendo a ele - mormente porque um mero substituto - questionar ou alterar tais mecanismos, mormente porque já estava na véspera do encerramento contratual.' e que, 'quando (...) assumiu, em substituição, a função de fiscal, em nenhum momento passou-lhe pela cabeça que o contrato não estaria sendo cumprido de forma correta.' (páginas 15-16  e 19 da peça  196) .
Não bastasse o fato de o Sr. Fernando Catão de Almeida Paiva ter atuado como fiscal substituto apenas nos meses finais de execução do objeto Contrato 8/2001, imerso numa praxe de liquidação de despesa fortemente consolidada nos cinco anos de vigência pregressa daquela avença, há, ainda, de se considerar, como enfatizado em sua defesa, a alheia e afastada situação daquele gestor - um servidor de carreira da Polícia Federal cedido ao Ministério da Justiça à época dos fatos - ante as graves ocorrências apuradas pelo TCU no presente caso e também na denominada 'Operação Mão de Obra', levada a efeito pela mesma Polícia Federal para apurar crimes praticados em licitações e contratos de terceirização de mão de obra, com desdobramentos na Justiça Federal (páginas 20-21 da peça 196) : 
Por fim, urge ressaltar que diferentemente dos outros responsáveis, o ora Defendente não é Réu nas ações de improbidade relativas a esses mesmos fatos que correm na Justiça Federal, também não é Réu na ação penal em curso, e nunca sequer foi mencionado ou chamado pelo MPF a dar qualquer explicação sobre esses fatos.
Diz-se isso também porque há fatos de maior gravidade nos autos (v.g. fraude em licitação ou inclusão, em faturas, de funcionários que executavam atividades na própria Conservo) , fatos com os quais o Defendente (isto é incontroverso) não tem qualquer relação.
Demais disso, é de se levar em consideração que o Defendente foi citado apenas em relação a duas notas fiscais, ao passo que diversos dos outros foram citados em relação a uma séria de meses, seguidamente.
Bem assim, o Defendente tem vínculo efetivo com a Administração Pública (Polícia Federal) , nunca tendo sofrido processo administrativo, além do que, sempre imbuído da melhor das intenções, cooperou com a fiscalização do Contrato 08/2001.
Nesse viés, cumpre rememorar que o Defendente juntou sua Certidão de Assentamento Funcionais, bem como suas avaliações de desempenho de 2003 a 2013 (peça 172) , a fim de demonstrar sua conduta proba e íntegra em todas suas atividades profissionais, de modo que tal conduta não seria diferente à época dos fatos investigados por essa E. Corte na presente Tomada de Contas, ou seja, quando estava cedido ao Ministério da Justiça como fiscal substituto do Contrato n. 08/2001.
Chama-se atenção aos elogios de seus supervisores aos serviços prestados e sua dedicação na renomada Operação Lava Jato (fl. 03 da peça 172) .
- III -
Diante do exposto, este representante do Ministério Público junto ao TCU manifestase de acordo com a proposta de encaminhamento apresentada pela SecexDefesa às páginas 5-16 da peça 197, exceto no que diz respeito ao Sr. Fernando Catão de Almeida Paiva, por entender, pelas razões acima expostas, deva ser afastada sua responsabilidade pelos danos que lhe foram atribuídos nesta tomada de contas especial, com consequente exclusão daquele gestor da presente relação processual.
	É o relatório.

8.1. Marcos de Araújo Cavalcanti (28.560 OAB/DF), Arthur Simas Pinheiro (48.314 OAB/RJ), Cláudia Karolinne de Figueiredo Cruz (CPF 032.499.391-96) e outros, representando Fernando Catão de Almeida Paiva;
8.2. Thamara Kyth (8464/OAB-DF), representando Eduardo Miranda Lopes.

Subprocurador-Geral Lucas Rocha Furtado.

TOMADA DE CONTAS ESPECIAL. PRESTAÇÃO DE SERVIÇO DE SUPORTE OPERACIONAL, RECEPÇÃO E APOIO ADMINISTRATIVO. PAGAMENTOS EM DUPLICIDADE. OPERAÇÃO MÃO DE OBRA DA POLÍCIA FEDERAL. CITAÇÃO. REVELIA. CONTAS IRREGULARES DE ALGUNS RESPONSÁVEIS. EXCLUSÃO DA RELACAO PROCESSUAL DE OUTROS. DÉBITO. MULTA. CIÊNCIA.

TOMADA DE CONTAS ESPECIAL (TCE)

Secretaria de Controle Externo da Defesa Nacional e da Segurança Pública (SecexDefes).

Trata-se de tomada de contas especial instaurada pela Secretaria Executiva do Ministério da Justiça e Segurança Pública (SE/MJSP) , em desfavor das Sras. Adriana Lopes do Nascimento, Célia Maria da Silva e Lílian de Azevedo Gonçalves e dos Srs. Eduardo Miranda Lopes, Fernando Catão de Almeida Paiva, Hélio Barbosa da Silva, João da Cruz Naves, Paulo Cézar Magalhães Cézar e Sylvio Rômulo Guimarães de Andrade Júnior, em solidariedade com a empresa Conservo Brasília Serviço Técnicos Ltda. e com o Sr. Victor João Cúgola, por irregularidades encontradas nos pagamentos efetuados no curso da execução do Contrato 8/2001, celebrado entre a União, por intermédio da Coordenação-Geral de Logística daquele Ministério (CGL/MJSP) , e a referida empresa, cujo objeto contemplava a prestação de serviço de suporte operacional, recepção e apoio administrativo.
2.	Essas irregularidades tiveram como causa pagamentos irregulares ou realizados em duplicidade à mencionada empresa que também prestava serviços no Departamento Nacional de Produção Mineral (DNPM) , autarquia federal vinculada ao Ministério das Minas e Energia (MME) . 
3.	As evidências dos empregados da Conservo que, simultaneamente, fizeram parte do faturamento dos contratos afetos aos dois órgãos baseiam-se em planilha de composição MJC, relação Sefip MJC, notas fiscais do MJC, demonstrativo de faturamento DNPM, listagem de pagamentos do DNPM, notas fiscais DNPM, relação Sefip DNPM, planilha elaborada pelo DNPM (em que relaciona todos os funcionários da Conservo que prestaram serviços nas dependências do DNPM) e depoimentos prestados ao Ministério Público Federal (TC Processo 020.591/2004-6) , que tiveram origem no relatório de análise da Divisão de Operações de Inteligência Policial Especializada da Polícia Federal relativo a "Operação Mão de Obra"
4.	Realizadas as citações e instruídos os autos (peça 175) , a unidade técnica propôs o julgamento pela irregularidade das contas dos responsáveis, a condenação em débito e a aplicação da multa prevista no art. 57 da Lei 8.443/1992. 
5.	Cabe destacar que os Srs. João da Cruz Naves e Victor João Cúgola e a empresa Conservo Brasília Serviços Técnicos Ltda., devidamente notificados, apesar de ter sido viabilizada oportunidade de apresentar defesa no âmbito deste Tribunal, não implementaram qualquer medida para tanto, o que, nos termos do § 3º do art. 12 da Lei 8.443/1992, caracteriza a revelia, podendo-se dar prosseguimento ao processo.
6.	Em sua manifestação inicial, o Ministério Público junto ao TCU (MP/TCU) (peça 184) , apesar da anuência com a linha de mérito apresentada pela unidade técnica sugeriu a repetição da citação ao Sr. Fernando Catão de Almeida Paiva para antecipar eventual questionamento sobre a correta observância do direto à defesa e ao contraditório, razão pela qual foram os autos restituídos para o devido saneamento.
7.	Com a apresentação das novas alegações de defesa pelo responsável mencionado no item anterior, a unidade técnica apresentou sua instrução final (peça 195) , manteve seu posicionamento de que as "informações e documentos constantes nos autos evidenciam ausência de fiscalização do Contrato 8/2001, fato reforçado pelo teor de parte das defesas apresentadas, como, por exemplo, a equivocada alegação de que competia à empresa contratada fiscalizá-lo" e reiterou a proposta inicial pela condenação de todos responsáveis arrolados no processo. 
8.	Por sua vez, o Ministério Público junto a este Tribunal (MPTCU) manifestouse de acordo com a proposta de encaminhamento apresentada pela SecexDefesa, exceto no que diz respeito ao Sr. Fernando Catão de Almeida Paiva, por entender que deve ser afastada sua responsabilidade pelos danos que lhe foram atribuídos nesta tomada de contas especial, com sua exclusão da presente relação processual, "por ter atuado como fiscal substituto apenas nos meses finais de execução do objeto Contrato 8/2001, imerso numa praxe de liquidação de despesa fortemente consolidada nos cinco anos de vigência pregressa daquela avença".
9.	Feito o breve resumo do processo, passo a decidir.
10.	No tocante ao mérito, alinho-me ao posicionamento da unidade técnica, com os ajustes propostos pelo MPTCU, cujos argumentos incorporo às minhas razões de decidir, sem prejuízo das considerações a seguir.
11.	Inicio com a análise de pontos comuns presentes de modo repetido nas defesas apresentadas pelos responsáveis para analisar questões específicas relevantes posteriormente.
12.	Registro que era da competência dos agentes designados pelo órgão contratante, mediante a instituição de eficientes mecanismos de controle, fiscalizar se os funcionários apresentados nas faturas mensais da empresa estavam efetivamente prestando serviço nos locais designados e indicados nas medições. A grave falha da ausência desses mecanismos acabou por propiciar as irregularidades que ora estão sendo analisadas.
13.	De plano, refuto à argumentação afeta à ocorrência da prescrição prevista no art. 205 do Código Civil (alínea "a") , uma vez que as ações que buscam recompor o erário são imprescritíveis, nos termos do art. 37, §5°, da Constituição Federal de 1988. 
14.	Por sua vez, a prescrição da pretensão punitiva, como a multa, deve ser avaliada na forma estabelecida no Acórdão 1441/2016-TCU-Plenário. Nesse particular, a unidade técnica verificou cada uma das situações questionadas nos autos e a eventual existência de ato interruptivo da prescrição, conforme sintetizado no Anexo I de sua instrução inicial (peça 175) . Com base nesse anexo, a aplicação das multas propostas nestes autos será ponderada.
15.	Não merece melhor sorte a argumentação no sentido de que o objeto do contrato deveria ser aferido em horas e não pessoas, uma vez que a cláusula quarta do contrato, ao definir as obrigações da contratada, estabeleceu a necessidade da apresentação de relação nominal dos empregados em atividade nas dependências do local da prestação de serviço (peça 2, p. 205-225) . 
16.	Desse modo, uma das atribuições essenciais da fiscalização no atesto das notas fiscais deveria ser a verificação da lista de pessoas que prestaram serviços no mês de referência com as respectivas frequências. Em caso de substituição dos trabalhadores que atuavam por força do Contrato 8/2001 deveriam ser promovidos os devidos ajustes de modo a documentar e dar transparência à correta execução e pagamento dos serviços prestados. Neste ponto, importante ressaltar que o controle que deveria ser realizado pela contratada não exime o fiscal de suas atribuições previstas no art. 67 da Lei 8.666/93.
17.	No mesmo sentido, a ausência de normativos disciplinando as atribuições dos fiscais e de incapacidade técnica para exercer o encargo não é justificativa suficiente para elidir as irregularidades. A designação para o exercício de fiscal de contrato pode ser contestada pelo servidor em situações devidamente justificadas, em tempo hábil, nos termos do art. 67, § 2º, da lei geral de licitações, o que não ocorreu.
18.	Também não encontra amparo o questionamento afeto à ausência detalhada da situação que deu origem ao dano e a evidenciação da relação entre dano e a conduta, pois foram adequadamente materializadas nos ofícios mencionados nos relatórios precedentes. Com efeito, todos os valores motivadores de nova citação foram minunciosamente descritos na instrução presente à peça 68, cuja cópia foi encaminhada aos responsáveis para assegurar-lhes o contraditório e a ampla defesa.
19.	O julgamento das contas do Ministério da Justiça e Cidadania dos exercícios de 2002, 2003 e 2004 pela regularidade não isenta os responsáveis pelas irregularidades tratadas nestes autos, uma vez que as matérias discutidas naquele processo situaram-se em campo distinto às aqui tratadas.
20.	No que concerne à alteração de valores em decorrência da instauração de processo de tomada de contas especial pelo Ministério da Justiça e Cidadania em 2011, a unidade técnica observa corretamente que a referida TCE "não tratava especificamente do Contrato 8/2001, incluindo outros contratos celebrados com a Conservo. (...) No caso, o TC Processo 013.343/2010-6 não havia sido julgado no mérito quando sobreveio notícia sobre a possível ampliação do dano em face de procedimento em curso no MJC. Para racionalizar o procedimento de ressarcimento ao erário, o Tribunal sobrestou o processo". 
21.	Por fim, no que tange às questões gerais arguidas, incabível a reforma da deliberação proferida no Acórdão 993/2010-TCU-Plenário (alínea "f") , uma vez que, nos termos do art. 279 do Regimento Interno do TCU, não cabe recurso contra decisão que ordenou citação.
22.	Em relação às especificidades de cada situação dos responsáveis, entendo oportuno registrar os seguintes comentários afetos a questões mais relevantes.
23.	No tocante às justificativas relacionadas pelo ordenadores de despesa, esclareço que a atuação desses profissionais deve ser pautada na estruturação de instrumentos que garantam a boa e regular aplicação dos recursos, seja pela indicação de fiscais de contrato preparados para o encargo, seja pelo acompanhamento da qualidade dos trabalhos desempenhados por eles, uma vez que representa instância de controle e condição para a segregação de funções. A ausência da observância dos requisitos mínimos para garantir a regularidade dos atos administrativos enseja as suas devidas responsabilizações. 
24.	No que se refere ao descarte de documentos pelo Ministério da Justiça e Cidadania, os documentos apontados pela Sra. Lílian, contendo identificação dos terceirizados e solicitação de horas de serviços, não comprovam a efetiva execução dos serviços, que só poderiam ser atestados pela correta fiscalização dos trabalhos, por meio da comparação dos dados apresentados pela empresa e pelas informações geradas pelo próprio, a exemplo de folhas de pontos e de relação de trabalhadores que tiveram acesso às dependências do referido ministério e entidades vinculadas. 
25.	Por sua vez, a documentação apresentada por Paulo Cézar Magalhães Cézar e por Sylvio Rômulo Guimarães de Andrade Júnior relativa às folhas de ponto da Sra. Kátia referente aos dois meses que lhe foram imputados é frágil e insuficiente para elidir os débitos, em especial pela impossibilidade de aferição da autenticidade. 
26.	Na mesma linha, as folhas de ponto anexadas pelo Sr. Hélio referem-se ao período de agosto de 2003 a agosto de 2004, apesar de o responsável ter sido citado pelo ateste de notas fiscais que incluíam, exclusivamente, a Sra. Kátia no período de setembro a dezembro de 2004 e de fevereiro a julho de 2005, peça 23, p. 29-61, do TC Processo 016.831/2004-4.
27.	Ainda em relação ao sr. Sylvio, o requerimento de retirada do débito do valor referente ao mês de janeiro de 2003, por ter sido nomeado para o cargo em fevereiro de 2003, não deve prosperar, uma vez que a autorização de pagamento da nota fiscal 13005 foi assinada por ele em 19/2/2003, conforme documento à peça 63, p. 14, do TC Processo 016.831/2004-4. Observe-se que existem outros pagamentos atestados por esse gestor que possuem apontamento pela irregularidade, datados de 2003 e 2005.
28.	Relatada a situação da maioria dos responsáveis pelas irregularidades apontas nos autos, entendo que cabe uma diferenciação em relação à situação de dois responsáveis em face das peculiaridades do caso concreto.
29.	O Sr. Fernando Catão de Almeida Paiva, responsável por duas medições, atuou no Ministério da Justiça como substituto do fiscal do Contrato 8/2001 apenas nos meses finais do contrato, momento em que os procedimentos equivocados estavam consolidados. O MPTCU aponta diversas atenuantes à conduta do responsável em seu parecer:
Não bastasse o fato de o Sr. Fernando Catão de Almeida Paiva ter atuado como fiscal substituto apenas nos meses finais de execução do objeto Contrato 8/2001, imerso numa praxe de liquidação de despesa fortemente consolidada nos cinco anos de vigência pregressa daquela avença, há, ainda, de se considerar, como enfatizado em sua defesa, a alheia e afastada situação daquele gestor - um servidor de carreira da Polícia Federal cedido ao Ministério da Justiça à época dos fatos - ante as graves ocorrências apuradas pelo TCU no presente caso e também na denominada "Operação Mão de Obra", levada a efeito pela mesma Polícia Federal para apurar crimes praticados em licitações e contratos de terceirização de mão de obra, com desdobramentos na Justiça Federal (páginas 20-21 da peça 196) : 
Por fim, urge ressaltar que diferentemente dos outros responsáveis, o ora Defendente não é Réu nas ações de improbidade relativas a esses mesmos fatos que correm na Justiça Federal, também não é Réu na ação penal em curso, e nunca sequer foi mencionado ou chamado pelo MPF a dar qualquer explicação sobre esses fatos.
Diz-se isso também porque há fatos de maior gravidade nos autos (v.g. fraude em licitação ou inclusão, em faturas, de funcionários que executavam atividades na própria Conservo) , fatos com os quais o Defendente (isto é incontroverso) não tem qualquer relação.
Demais disso, é de se levar em consideração que o Defendente foi citado apenas em relação a duas notas fiscais, ao passo que diversos dos outros foram citados em relação a uma séria de meses, seguidamente.
Bem assim, o Defendente tem vínculo efetivo com a Administração Pública (Polícia Federal) , nunca tendo sofrido processo administrativo, além do que, sempre imbuído da melhor das intenções, cooperou com a fiscalização do Contrato 08/2001.
Nesse viés, cumpre rememorar que o Defendente juntou sua Certidão de Assentamento Funcionais, bem como suas avaliações de desempenho de 2003 a 2013 (peça 172) , a fim de demonstrar sua conduta proba e íntegra em todas suas atividades profissionais, de modo que tal conduta não seria diferente à época dos fatos investigados por essa E. Corte na presente Tomada de Contas, ou seja, quando estava cedido ao Ministério da Justiça como fiscal substituto do Contrato n. 08/2001.
Chama-se atenção aos elogios de seus supervisores aos serviços prestados e sua dedicação na renomada Operação Lava Jato (fl. 03 da peça 172) .
30.	Da mesma forma, a conduta da Sra. Célia Maria da Silva deve ser relativizada em face dos princípios da proporcionalidade e da razoabilidade, visto que atestou medição na condição de Coordenadora-Geral de Logística do MJC em substituição no exercício de 2002, função que exerceu por apenas doze dias. Apesar do entendimento deste Tribunal de que a assinatura do ordenador de despesa não configura mera formalidade, não seria razoável se esperar do "homem médio" postura que buscasse nesse curto período a verificação aprofundada da licitude da nota fiscal, que estava devidamente atestada pelo fiscal.
31.	Por esses motivos, na linha sugerida pelo MPTCU, entendo que deva ser afastada a responsabilidade do Sr. Fernando Catão de Almeida Paiva e da Sra. Célia Maria da Silva pelos danos que lhes foram atribuídos nesta tomada de contas especial, com a consequente exclusão desses gestores da presente relação processual.
32.	Em relação à empresa Conservo e a seu responsável, João Cúgola, a argumentação de que o recebimento por prestadores de serviço que não trabalharam nas dependências do Ministério da Justiça e por notas fiscais lançadas com horas de serviços prestados não correspondentes aos dias úteis do mês de referência ocorreu por erro material cometido pelo setor comercial da empresa também não deve ser acolhida.
33.	Conforme restou comprovado no relatório precedente, o débito não se restringe aos 38 funcionários da Conservo alocados no DNPM e cobrados simultaneamente no Contrato 8/2001, embora apenas esse dano tenha sido objeto da audiência, cujo valor foi retido cautelarmente naquela ocasião. Importante acrescentar que as informações presentes nos autos do TC Processo 020.591/2006-9 e na documentação concernentes a operação Mão de Obra deflagrada pela Polícia Federal indicam fortes indícios de que o dano aqui apurado não é decorrente de erro. 
34.	Por fim, no tocante à responsabilidade da empresa Conservo Brasília Serviços Técnicos Ltda. e de seu sócio Victor João Cúgola, não obstante as deliberações mencionadas no relatório precedente para o não julgamento irregular de suas contas, destaco que foi firmado entendimento recente em incidente de uniformização de jurisprudência, por meio do Acórdão 321/2019-TCU-Plenário, de que "compete ao TCU, de acordo com as disposições dos artigos 70, parágrafo único, e 71, inciso II, da Constituição de 1988 c/c os artigos 5º, inciso II, 16, § 2º, e 19 da Lei 8.443/1992 e o artigo 209, § 6º, do Regimento Interno, julgar as contas de pessoa física ou jurídica de direito privado que causarem dano ao erário, independentemente da coparticipação de servidor, empregado ou agente público, desde que as ações do particular contrárias ao interesse público derivem de ato ou contrato administrativo sujeitos ao Controle Externo", razão pela qual divirjo do posicionamento da unidade técnica.
	Ante o exposto, voto por que o Tribunal adote o Acórdão que ora submeto à deliberação deste Colegiado.
TCU, Sala das Sessões Ministro Luciano Brandão Alves de Souza, em 19 de março de 2019.
Ministro JOÃO AUGUSTO RIBEIRO NARDES 
Relator